ACORDAO-COMPLETO-2470439

ACÓRDÃO 940/2021 ATA 14/2021 - PLENÁRIO

VISTOS, relatados e discutidos estes autos de levantamento, realizado para conhecer o Serviço Geológico do Brasil, cuja atribuição é da Companhia de Pesquisa de Recursos Minerais (CPRM) , especialmente no que se refere ao mapeamento geológico, identificando possíveis áreas, objetos e instrumentos de fiscalização futuros.
ACORDAM os Ministros do Tribunal de Contas da União, reunidos em sessão do Plenário, com fundamento nos arts. 169, inciso V, e 238 do Regimento Interno do TCU e ante as razões expostas pelo Relator, em autorizar o arquivamento destes autos, por já terem cumprido o objetivo para o qual foram constituídos.

Levantamento realizado para conhecer o Serviço Geológico do Brasil, especialmente no que se refere ao mapeamento geológico, identificando possíveis áreas, objetos e instrumentos de fiscalização futuros.

3. Interessado: Tribunal de Contas da União (TCU)

13.1. Ministros presentes: Ana Arraes (Presidente), Walton Alencar Rodrigues, Benjamin Zymler, Augusto Nardes, Raimundo Carreiro, Bruno Dantas, Vital do Rêgo e Jorge Oliveira (Relator).
13.2. Ministros-Substitutos presentes: Augusto Sherman Cavalcanti, Marcos Bemquerer Costa e André Luís de Carvalho.

JORGE OLIVEIRA

Adoto como relatório a instrução elaborada pela Secretaria de Fiscalização de Infraestrutura Hídrica, de Comunicações e de Mineração (SeinfraCOM) : 
	"I. 	INTRODUÇÃO
A fiscalização foi autorizada por meio de Despacho da Exma. Ministra Ana Arraes, exarado em 17/8/2020, nos autos do processo administrativo TC Processo 027.129/2020-9 (peça 5) . Ela foi motivada pela necessidade de aprimorar o conhecimento acerca da estrutura, atuação e macroprocessos do Serviço Geológico do Brasil (CPRM) . Busca-se obter uma visão geral do objeto, com foco nas atividades relacionadas à atividade minerária, tendo em vista a escassez de trabalhos desta Corte de Contas na referida entidade.
A maior atenção desta corte aos órgãos envolvidos no setor minerário justifica-se, em parte, pelos acidentes envolvendo barragens de mineração em Mariana (15/11/2015) e Brumadinho (25/1/2019) , bem como o recente caso envolvendo áreas próximas à mina da Braskem em Maceió/AL (2019) . Também é decorrente da relevância que o setor minerário desempenha na economia brasileira.
Trata-se de levantamento de escopo amplo, partindo-se do geral para o particular, de modo a obter um conhecimento sistêmico do objeto, com ênfase nas funções diretamente relacionadas à atividade minerária no Brasil. Busca-se, outrossim, avaliar a viabilidade de realização de futuras fiscalizações. Pretende-se identificar áreas de maior risco e apresentar subsídios para futuras fiscalizações.
Durante o planejamento, identificou-se dois processos afetos ao setor minerário: mapeamento geológico e avaliação do potencial mineral. Deu-se maior ênfase ao mapeamento geológico, em razão de ser a primeira etapa para a exploração mineral e de ser de maior relevância estratégica para o país. Isso decorre também do maior alinhamento da proposta que deu origem ao presente trabalho ao setor minerário.
Não fazem parte do escopo os temas relativos à hidrologia, à colaboração em projetos de preservação ambiental, aos estudos relacionados com os fenômenos naturais ligados à terra, tais como terremotos, deslizamentos, enchentes, secas, desertificação e outros, bem como aos relacionados à paleontologia e geologia marinha, todos de competência da CPRM, mas não diretamente relacionados ao setor minerário.
Nesse sentido, foram aplicados procedimentos conforme as diretrizes estabelecidas nas Normas de Auditoria do Tribunal de Contas da União (Portaria-TCU 280/2010, com alterações da Portaria-TCU 168/2011) e aos princípios e padrões estabelecidos no Roteiro de Levantamento, aprovado pela Portaria-Segecex 24/2018.
Na fase de planejamento foi realizada, primeiramente, análise documental, envolvendo pesquisas na legislação, em bibliografia e em artigos acadêmicos, e trabalhos técnicos publicados na imprensa ou disponíveis na Internet e na Intranet da CPRM (peças 47 a 68) . Tendo como base as informações coletadas, foram elaborados ofícios de requisição com o fito de obter lastro documental acerca da organização interna da CPRM, com maior ênfase sobre seu funcionamento no que se refere ao mapeamento geológico (peças 9 a 40) . Também foram feitas entrevistas com gestores e técnicos da Diretoria de Geologia e Recursos Minerais (DGM) , da Auditoria Interna (AUDITE) e da Superintendência de Planejamento e Métodos (SUPLAM) . A partir das informações obtidas e dos objetivos definidos para o presente trabalho, elaboraram-se as questões de auditoria, definindo-se o escopo e os objetivos deste trabalho. De posse dessas informações, com o apoio da Secretaria de Métodos e Suporte (Semec) , elaborou-se matriz de planejamento (peça 87) .
A matriz foi validada por meio de revisões pelos membros da equipe, por outros servidores vinculados à SeinfraCOM, e por servidor designado pela Semec. Não foi adotada a técnica Design Thinking em função do isolamento social imposto pela pandemia do Covid-19 e da natureza tipicamente sigilosa dos trabalhos de levantamento.
Por fim, na fase de execução, aprofundou-se a análise, enviando-se novos ofícios de requisição (peças 69 a 86, e 90 a 100) , coletando-se novos documentos na Intranet da CPRM e na Internet (peça 88) . Com base nessas informações, bem como em novas entrevistas com o Departamento de Geologia (DEGEO) , foram elaborados instrumentos de diagnóstico, como: análise SWOT dos principais processos da empresa, análise de riscos e desenho de processos.
Adotaram-se, em síntese, os seguintes critérios:
Quadro 1 - Critérios Adotados
	Norma
	Regra

	Constituição Federal de 1998
	Art. 37, caput: princípios da eficiência, da legalidade e da impessoalidade.

	Decreto-lei 764/1969 (Autorização da constituição da empresa) 
	Art. 4º: define o objeto da CPRM e algumas competências.

	Lei 9.784/1999 (Regula o processo administrativo no âmbito da Administração Pública Federal) 
	Art. 2º, caput: A Administração Pública obedecerá, dentre outros, aos princípios da legalidade, finalidade, motivação, razoabilidade, proporcionalidade, moralidade, ampla defesa, contraditório, segurança jurídica, interesse público e eficiência.

	Estatuto social da CPRM
	Art. 4º: define o objeto da CPRM e algumas competências.
Art. 96 e 97: Prevê a criação da auditoria interna, ligada ao Conselho de Administração, com competências relativas, dentre outros, à prevenção e correção de desvios.
Art. 98: Institui a área de Governança, Gestão de Riscos e Integridade.

	Lei 8.970/1994 (Transforma a CPRM em empresa pública) 
	Art. 2º: Traz competências para a CPRM, notadamente, a de subsidiar a formulação da política mineral e geológica. 
Art. 7º: Indica as fontes de receita da empresa.

	Guia de Procedimentos Técnicos - Vol. 1 (Cartografia geológica) 
	Instrução Técnica DIGEOB 01 de 1/7/2020: Descreve como os projetos de mapeamento geológico são executados.

	Plano Nacional de Mineração 2030
	Traz diretrizes e metas para o setor minerário, a serem aplicadas de 2010 a 2030, incluindo objetivos de mapeamento geológico do território nacional.

	Plano Estratégico 2020 - 2024 e 2021 - 2025
	Dentre outros elementos, tratam das prioridades para a empresa nos períodos de 2020 a 2024 e 2021 - 2025.

	Política de Gestão de Riscos Corporativos da CPRM - 2018
	Traz, dentre outros, a metodologia de gestão de riscos da empresa, atribuições de responsabilidades e princípios.

	Programa Mineração e Desenvolvimento 2020-2023 (PMD) , do MME
	Define a agenda do Governo Federal para a mineração no período de 2020 a 2023.

Fonte: elaboração SeinfraCOM
	II.	VISÃO GERAL DO OBJETO
	II.1.	O setor minerário brasileiro
O setor minerário é responsável por 4,2% do Produto Interno Bruto (PIB) do País e por 16,8% do PIB Industrial (disponível em http://portaldamineracao.com.br/ibram/instituto-brasileiro-de-mineracao-renova-lideranca-e-defende-protagonismo-do-setor, acesso em 6/2/2020) . De acordo com o Plano Nacional de Mineração, o setor minerário gerava, em 2011, um milhão de empregos diretos, o que equivalia a 8% dos empregos da indústria, com perspectiva de aumento posterior.
A Constituição Federal de 1988 estabeleceu que os recursos minerais, incluindo os do subsolo, são de titularidade da União (art. 20, inciso IX) , e a pesquisa e a lavra desses recursos somente poderão ser efetuadas mediante autorização ou concessão da União (art. 176, § 1º) . É prérequisito, para sua exploração, o mapeamento geológico do território, para que seja viável avaliar e atrair investimentos, bem como para desenvolver e implementar políticas públicas.
	II.2.	Importância do Mapeamento geológico
O mapeamento geológico pode ser definido como o processo de estudo e análise destinado a produzir conhecimentos acerca da geologia de região determinada, envolvendo o registro de observações geológicas objetivas, a descrição de exposições rochosas e a caracterização dos tipos de rochas presentes na área estudada. Sua finalidade é ampla, mas geralmente direcionada à pesquisa mineral. Seu objetivo é a produção de um mapa geológico e de seus subprodutos (bases de dados, relatórios etc.) .
Com esse fim, dentre outros, medem-se estruturas geológicas, observam-se as relações de contato entre diferentes tipos de rochas ou unidades geológicas, coletam-se amostras visando a análises laboratoriais subsequentes, produzem-se registros fotográficos de feições geológicas e realiza-se a análise laboratorial de amostras.
A título exemplificativo consta dos autos mapa de região de Rondônia, enviado a esta Corte de Contas pela CPRM em resposta ao Ofício 01-LevCPRM/2020, de 31/09/2020 (peça 15) .
Posicionou-se a Unidade Jurisdicionada da seguinte forma:
'Pode-se dizer que todo projeto voltado para a avaliação de recursos minerais depende diretamente dos levantamentos geológicos, além dos levantamentos geoquímicos, isotópicos-geocronológicos, geofísicos e espectrais (sensoriamento remoto) . O ferramental disponível na geologia é utilizado para identificar zonas anomalamente enriquecidas em determinadas substâncias minerais, na tentativa de entender quais são os fatores que levam a esta concentração e a definir padrões que permitam identificar novas áreas com similaridade de comportamento.
Os mapas geológicos apresentam, em linhas gerais, a distribuição espacial das unidades geológicas em superfície e estruturas tectônicas que ocorrem em uma determinada área. As unidades geológicas, constituídas por associações específicas de rochas, podem ser portadoras de insumos minerais de diversas naturezas (p. ex. metais, insumos agrícolas, insumos para construção civil etc.) . Diversos tipos de mineralizações também são condicionados por estruturas tectônicas.
Portanto, o mapeamento geológico é a base fundamental para a pesquisa mineral e tem um papel preponderante como subsídio aos projetos de avaliação de potencial mineral, sendo imprescindível para fomentar o ciclo de descoberta de novos depósitos e geração de jazidas. Por exemplo, os mapas de favorabilidade mineral, acima citados, são inteiramente dependentes do mapa geológico, pois os tipos de rochas e estruturas geológicas presentes em geral são condicionantes dos tipos de mineralização que podem ocorrer em determinadas áreas.
Os mapas geológicos também exibem outras informações, que conectam a geologia com feições geográficas, naturais ou produzidas pela ação do homem, como relevo, rede de drenagem, rodovias, áreas urbanas, áreas ambientais, área de risco ambiental etc. Portanto, os produtos e subprodutos resultantes dos levantamentos geológicos fornecem aos tomadores de decisão informações que subsidiam a gestão adequada e sustentável do meio físico e dos recursos naturais, e a definição de programas que visem o desenvolvimento econômico e social do país.'
 (resposta ao Ofício 03-LevCPRM/2020, de 18/12/2020 - peça 73, p.6 - grifou-se) 
Segundo a CPRM, em resposta ao Ofício 03-LevCPRM/2020, de 18/12/2020 (peça 73, p. 1) :
'Não há distinção conceitual rígida entre 'mapeamento geológico' e 'levantamento geológico', e comumente os dois termos são utilizados como sinônimos, pois nos dois casos envolvem trabalhos de campo com objetivo de estudar as características geológicas das áreas de interesse.
Quando o objetivo é o mapeamento geológico ou a cartografia geológica, em stricto sensu, nos trabalhos de campo é realizado o registro de observações geológicas objetivas, a descrição de afloramentos (exposições rochosas) e caracterização dos tipos de rochas presentes na área estudada, a medição de estruturas geológicas (ex. direção e mergulho de planos de falha) , a observação das relações de contato entre diferentes tipos de rochas ou unidades geológicas, a coleta de amostras visando análises laboratoriais subsequentes, o registro fotográfico de feições geológicas, a observação de feições topográficas e geomorfológicas, etc.
No entanto, é possível dizer que o termo 'mapeamento geológico' tem por objetivo final a produção do mapa geológico, e dos subprodutos relacionados (ex. bases temáticas georreferenciadas ou SIG - Sistema de Informações Geográficas, bancos de dados, relatórios) , enquanto o termo 'levantamento geológico' também pode ser utilizado de forma mais abrangente, visando o conhecimento geral do meio físico, por exemplo, nas atividades de campo cujo objetivo é estudar os recursos minerais e entender os controles geológicos das mineralizações, na checagem em campo do significado geológico de anomalias vistas em mapas aerogeofísicos, nas atividades de campo visando a avaliação de áreas de risco e propensas para desastres naturais, e outras ações de investigação geológica em campo.'
 (Despacho da CPRM, processo 48032.005957/2020-53 - grifou-se) 
Embora tenha sido identificada pequena distinção entre esses dois conceitos, no presente trabalho os dois termos serão considerados como sinônimos, visto que não foram identificadas distinções relevantes na forma como a CPRM os trata em seus processos de negócios.
	II.3.	O Plano Nacional de Mineração 2030
O Plano Nacional de Mineração 2030 (PNM 2030) foi lançado pela Secretaria de Geologia, Mineração e Transformação Mineral do Ministério das Minas e Energia (SGM/MME) em 2011 (peça 88) . Apresenta diretrizes gerais para as áreas de geologia, recursos minerais, mineração e transformação mineral, inclusive metalurgia.
O PNM 2030 destaca que, para um Brasil sustentável, o setor mineral teria grande relevância. Enfatiza-se que a realidade ao longo dos vinte anos seguintes à sua publicação estará sujeita a mudanças e que novos eventos poderão alterar atividades, metas e objetivos previstos. Entretanto, reconhece que o documento apresenta uma visão de futuro promissora para o setor mineral brasileiro e apresenta os objetivos estratégicos e as ações que devem materializar essa visão. 
Os onze objetivos estratégicos definidos e as ações previstas no PNM devem ser entendidos como propostas para a implementação das políticas do Ministério de Minas e Energia, devendo ser devidamente monitorados. Esses onze objetivos foram divididos em três grupos, da seguinte forma:
	I
	II
	III

	1. Governança Pública Eficaz
Conselho Nacional de Política Mineral
Novo Modelo Regulatório
Agência de Mineração
PL dos Royalties
2. Conhecimento Geológico
Ampliação dos Mapeamentos
Participação dos estados e Universidades
Geologia Marinha
3. Minerais Estratégicos
Potássio
Fosfato
Minerais 'Portadores do Futuro'
	4. Mineração em Áreas com Restrição
Agenda Mineral e Ambiental Compatíveis
Planos de Manejo nas UCs
Mineração em Terras Indígenas
5. Formalização e Fortalecimento de MPEs
Modernização de MPEs
Promoção de APLs, Cooperativas e Outras Formas de Associativismo
Extensionismo Mineral
6. P D & I
Ampliação de Recursos do CT-Mineral
Criação do CTTransformação Mineral
7. Recursos humanos
Formação
Qualificação e Treinamento
8. Infraestrutura
Inserção das Ações de Planejamento
Potencial Mineral em Macroeixos
	9. Produção Sustentável
Saúde e Segurança
Eficiência Energética
Minimização de CO2
Recursos Hídricos
Reciclagem
10. Agregação de Valor com Competitividade
Adensamento das Cadeias Produtivas
11. Desenvolvimento Sustentável
Amazônia
Agenda 21 Mineral
Zoneamento Ecológico-Econômico
Uso Sustentável das Renda Minerais

O PNM 2030, confirmando a importância do mapeamento geológico, incluiu o 'Conhecimento Geológico' como objetivo estratégico no Grupo I, bem como estabeleceu metas que deveriam ser alcançadas no período de dez anos, descritas a seguir (peça 88, pp. 118-119) :
1. aumentar o conhecimento geológico do território nacional não-amazônico dos atuais 40% (1.422.000 km2) para 100% (3.495.000 km2) , na escala 1:100.000, considerando que 15% correspondem a áreas interiores de bacias sedimentares, nas quais estão previstos levantamentos geológicos/hidrogeológicos (tridimensionais) ; e
2. aumentar o conhecimento geológico do território nacional amazônico dos atuais 50% (2.505.000 km2) para 100% (5.010.000 km2) , na escala 1:250.000, considerando que 5% da área a ser estudada correspondem a terras indígenas. 
Essas metas encontram-se detalhadas ano a ano na Tabela 1.
Tabela 1 - Metas para a cartografia geológica até 2030 (%) 
	Escala
	1:1.000.000
	1:250.000
	1:100.000

	Ano
	2010
	2010
	2015
	2022
	2030
	2010
	2015
	2022
	2030

	Brasil
	100
	56
	68
	82
	91
	18
	22
	31
	47

	Território não-Amazônico
	100
	64
	72
	78
	78
	40
	50
	65
	100

	Território Amazônico
	100
	50
	66
	84
	100
	1
	3
	7
	10

Fonte: Plano Nacional de Mineração 2030 (peça 88, p. 119) 
Tendo em vista as competências da CPRM, detalhadas a seguir, infere-se que essas metas seriam de responsabilidade da empresa, em face de sua competência para a realização de estudos geológicos, incluindo o mapeamento geológico. Essas metas deram origem, portanto, aos projetos ilustrados na Figura 1.
Figura 1 - Projetos previstos até 2030 de cartografia geológica (escalas 1:1:000.000 e 1:250.000) 

Fonte: Plano Nacional de Mineração 2030 (peça 88, pp.120-121) 
De acordo com informações prestadas pela CPRM em resposta ao Ofício 03LevCPRM/2020, de 18/12/2020, os projetos de mapeamento geológico estão vinculados ao Programa de Governo 3002 - Geologia, Mineração e Transformação Mineral -, dentro da ação orçamentária 213Y - Levantamentos Geológicos e Integração Geológica Regional (peça 73, p. 2) .
O aspecto orçamentário será abordado na Seção III (Gestão do Mapeamento Geológico na CPRM) .
	II.4.	Programa Mineração e Desenvolvimento 2020-2023
Alinhado ao PNM - 2030, o Governo Federal lançou o Programa Mineração e Desenvolvimento (PMD) , Portaria MME 354, de 28 de setembro de 2020. O objetivo é atrair novos investimentos e promover o crescimento e o desenvolvimento sustentável da mineração no Brasil. Sua agenda é 'transformar o patrimônio mineral em riqueza para o desenvolvimento sustentável do país em suas bases socioeconômico-ambiental' (peça 102) .
O PMD traz planos, projetos e metas para o período de 2020 a 2023.  Dentre essas metas, destacam-se as seguintes (https://www.gov.br/pt-br/noticias/energia-minerais-e-combustiveis/2020/09/lancado-programa-mineracao-e-desenvolvimento-que-vai-estimular-retomada-do-pais - acesso em 7/3/2021) :
Obter e dispor de dados oficiais sobre a mineração em todas as fases da atividade mineral;
Propor melhorias ao setor mineral brasileiro a partir de experiências internacionais exitosas;
Promover o desenvolvimento socioeconômico local e regional, com responsabilidade ambiental;
Estimular a implantação de minas com tecnologias de baixo impacto ambiental e alto ganho social;
Estimular a pesquisa geológica de bens minerais considerados prioritários para o país e contribuir para o aumento da oferta hídrica no semiárido do Nordeste;
Regulamentar a possibilidade de mineração em terra indígena e faixas de fronteira e agilizar as outorgas de títulos minerários;
Adotar medidas para a atração de investimentos públicos e privados, nacionais e internacionais;
Incentivar a inserção tecnológica nas pequenas e médias empresas de mineração;
Minimizar a dependência de minerais importados e buscar soluções para os entraves nas atividades do setor minerário;
Reestruturar e modernizar a Agência Nacional de Mineração (ANM) ;
Reduzir a quantidade de processos minerários pendentes de decisão administrativa;
Aperfeiçoar os mecanismos de fiscalização e controle;
Divulgar a mineração como atividade essencial para a sociedade e a sua importância para o país; e
Aprofundar a interação da sociedade com o setor mineral.
Dentre os planos previstos na norma, destacam-se, no contexto deste trabalho, o projeto 'Patrimônio Mineral Brasileiro'. Nesse projeto há metas no sentido de maior conhecimento acerca da realidade geológica do território nacional, inclusive 'ampliar a realização de levantamentos geológicos'.
De acordo com informações prestadas pela CPRM em resposta ao Ofício 03LevCPRM/2020, de 18/12/2020, informa-se que, embora não tenha apresentado metas físicas ou indicado áreas prioritárias para mapeamento geológico no quadriênio, o mapeamento geológico foi considerado uma prioridade para o período (peça 73, p. 3) .
'METAS [DO PMB]:
A. Ampliar a realização de levantamentos geológicos, geofísicos e geoquímicos;
B. Estimular a prospecção e a pesquisa geológica de bens minerais considerados prioritários para o país;
C. Promover e estimular as empresas dedicadas à pesquisa mineral;
D. Aprofundar o conhecimento geológico das bacias sedimentares brasileiras;
E. Ampliar o conhecimento geológico na Plataforma Continental brasileira;
 (...) 
K. Modernizar os recursos tecnológicos da CPRM;
L. Ampliar a capacitação técnico-funcional da CPRM/SGB;
M. Promover o intercâmbio de conhecimentos e tecnologia com serviços geológicos de outros países, visando aprimorar e modernizar o Serviço Geológico do Brasil, bem como difundir os benefícios resultantes;
N. Integrar o banco de dados da Agência Nacional de Mineração com o da Companhia de Pesquisa de Recursos Minerais CPRM/SGB;
O. Organizar o patrimônio e a memória da pesquisa geológica nacional.'
 (Portaria MME 354/2020 - grifou-se) 
Esse programa também cuida de assuntos relacionados à governança, gestão e eficiência, enfrentamento à mineração ilícita e imagem da mineração, à expansão de áreas sujeitas à atividade mineral, ao aumento da produção e às receitas provenientes dessa atividade, à elevação do grau de sustentabilidade do setor, além de estruturar os mais variados e diversos dados oficiais sobre a mineração brasileira.
Entretanto, o PMD não contempla metas físicas. Não houve também a indicação de áreas prioritárias para mapeamento geológico no período (peça 73, p. 3) .
	II.5. A Companhia de Pesquisa de Recursos Minerais
A Companhia de Pesquisa e Recursos Minerais é uma empresa pública, vinculada ao Ministério de Minas e Energia, com as atribuições de Serviço Geológico do Brasil (CPRM/SGB) . Sua missão básica é 'gerar e disseminar conhecimento geocientífico com excelência, contribuindo para a melhoria da qualidade de vida e desenvolvimento sustentável do Brasil'.
	II.5.1. Histórico e competências
A CPRM foi constituída a partir do Decreto-lei 764, de 15/8/1969, na forma de sociedade de ações, nos termos dos arts. 4º, inciso II, alínea 'c' e 5º, inciso III, do Decreto-lei 200, de 25 de fevereiro de 1967. Seu objeto social era definido pelo art. 4º do Decreto-lei 764/1969, destacandose o inciso II, que atribuía poderes à CPRM, entre eles aqueles para a realização do mapeamento geológico:
'Art. 4º A CPRM terá por objeto:
¿I - Estimular o descobrimento e intensificar o aproveitamento dos recursos minerais e hídricos do Brasil. 
II - Orientar, incentivar e cooperar com a iniciativa privada na pesquisa e em estudos destinados ao aproveitamento dos recursos minerais e hídricos. 
III - Suplementar a iniciativa privada, em ação estritamente limitada ao campo da pesquisa dos recursos minerais e hídricos; 
IV - Dar apoio administrativo e técnico aos órgãos da administração direta do Ministério das Minas e Energia. 
V- incentivar a lavra mineral, mediante associação com os cessionários de seus trabalhos de pesquisa.'
 (Decreto-lei 764/1969 - grifou-se) 
A fim de alcançar seus objetivos, competências foram atribuídas pelo art. 5º, destacandose o inciso I, que possibilitou a realização de estudos e trabalhos em geologia e a pesquisas minerais.
'Art. 5º Para a consecução de seus objetivos sociais, a CPRM poderá: 
I - Elaborar e executar estudos e trabalhos de geologia e hidrologia bem como pesquisas minerais e de recursos hídricos; 
II - Realizar, diretamente ou em cooperação com entidades governamentais e privadas, estudos científicos, tecnológicos, econômicos e jurídicos visando à exploração e ao aproveitamento dos recursos minerais e hídricos; 
III - Realizar pesquisas destinadas a estudos sobre o aproveitamento integrado das fontes de energia;
IV - Prestar assistência técnica; 
V - Promover e apoiar a formação, treinamento e aperfeiçoamento de profissionais necessários às suas atividades. 
Parágrafo único. Na colaboração com entidades públicas e privadas a C.P.R.M. poderá fazer ajuste e contratos de prestação de serviços mediante remuneração ou ressarcimento de despesas e, bem assim, realizar investimentos de risco.'
 (Decreto-lei 764/1969 - grifou-se) 
Posteriormente, a CPRM foi convertida em empresa pública, também sob a forma de sociedade por ações, pela Lei 8.970, de 28/12/1994, mantendo-se a vinculação ao Ministério de Minas e Energia. O art. 2º alterou seu objeto, destacando-se os incisos I a IV, que dão embasamento para a realização de projetos de mapeamento geológico e análise do potencial mineral no âmbito da companhia.
'Art. 2° A CPRM tem por objeto:
I - subsidiar a formulação da política mineral e geológica, participar do planejamento, da coordenação e executar os serviços de geologia e hidrologia de responsabilidade da União em todo o território nacional;
II - estimular o descobrimento e o aproveitamento dos recursos minerais e hídricos do País; 
III - orientar, incentivar e cooperar com entidades públicas ou privadas na realização de pesquisas e estudos destinados ao aproveitamento dos recursos minerais e hídricos do País; 
IV - elaborar sistemas de informações, cartas e mapas que traduzam o conhecimento geológico e hidrológico nacional, tornando-o acessível aos interessados; 
V - colaborar em projetos de preservação do meio ambiente, em ação complementar à dos órgãos competentes da administração pública federal, estadual e municipal; 
VI - realizar pesquisas e estudos relacionados com os fenômenos naturais ligados à terra, tais como terremotos, deslizamentos, enchentes, secas, desertificação e outros, bem como os relacionados à paleontologia e geologia marinha; 
VII - dar apoio técnico e científico aos órgãos da Administração Pública Federal, estadual e municipal, no âmbito de sua área de atuação.'
 (Lei 8.970/1994 - grifou-se) 
As receitas da CPRM foram previstas no art. 7º da Lei 8.970/1994, incluindo-se recursos orçamentários. In verbis:
'Art. 7° Constituem receita da CPRM: 
I - recursos orçamentários, créditos especiais, transferências e repasses, que lhe forem deferidos; 
II - importâncias oriundas da alienação de bens e direitos, e da prestação de serviços, na forma da legislação específica; 
III - doações, legados, subvenções e outros recursos, que lhe forem destinados.'
 (Lei 8.970/1994 - grifou-se) 
Tendo em vista a conceituação consubstanciada no inciso III do art. 2º da Lei de Responsabilidade Fiscal (Lei Complementar Federal 101/2000) , bem como o entendimento firmado por esta Corte de Contas no Acórdão 15653/2018-TCU-Primeira Câmara, de relatoria do Ministro Vital do Rêgo, a CPRM enquadra-se na classificação de empresa pública dependente, conforme disposto no art. 2º da referida Lei, in verbis:
'Art. 2º Para os efeitos desta Lei Complementar, entende-se como: [...]
II - empresa controlada: sociedade cuja maioria do capital social com direito a voto pertença, direta ou indiretamente, a ente da Federação;
III - empresa estatal dependente: empresa controlada que receba do ente controlador recursos financeiros para pagamento de despesas com pessoal ou de custeio em geral ou de capital, excluídos, no último caso, aqueles provenientes de aumento de participação acionária;'
 (Lei Complementar Federal 101/2000 - grifou-se) 
Conforme o Balanço Patrimonial de 2019 (peça 50, p. 9) , constam dotações no Orçamento Fiscal e da Seguridade Social da LOA de 2019, sendo as despesas com pessoal no valor de R$ 276.408 milhões. Segundo o documento essas dotações:
'destinaram-se a cobertura de pagamentos relacionados às categorias de gastos de pessoal e encargos sociais, dívida externa e interna e de custeio em geral e de capital, sem receber recursos de investimentos relacionados ao adiantamento para futuro aumento de capital e movimentaram as contas de resultado no Siafi, como repasses recebidos, transferências recebidas para pagamento de restos a pagar e transferências concedidas para pagamento de restos a pagar.'
Por sua vez, o Estatuto da CPRM, aprovado pelo Decreto Federal 1.524, de 20/6/1995, define a entidade como empresa pública de capital fechado, constituída pela União e vinculada ao Ministério de Minas e Energia, que tem por objeto as atribuições do Serviço Geológico do Brasil, dotada de personalidade jurídica de direito privado. A fim de cumprir seu objeto social, o Estatuto traz, no art. 5º, as competências da empresa, destacando-se o inciso II, que dá embasamento para a realização do mapeamento geológico e da avaliação do potencial mineral:
'Art. 5º Para a consecução de seus objetivos sociais, incumbe à CPRM:
I - dominar o conhecimento das Geociências, nelas incluídas a Geologia em seus diversos campos, a Hidrologia, a Geodiversidade, a Paleontologia e outras ciências afins, bem como gerir, promover e divulgar os resultados, os dados técnicos e as informações científicas  obtidas,  no  âmbito  de  sua competência;
II - planejar, coordenar e executar os levantamentos geológicos básicos de responsabilidade da União, encarregando-se da guarda, sistematização e permanente atualização dos acervos de documentos, amostras e registros históricos que compõem a memória geológica, inclusive sob a forma digital;
III - realizar, diretamente ou em cooperação com entidades públicas e privadas, estudos, pesquisas e projetos de inovação, científicos, tecnológicos, econômicos e jurídicos em sua área de competência;
IV - executar trabalhos geológicos e hidrológicos específicos e da Geodiversidade, de responsabilidade de outros órgãos da administração pública, mediante instrumentos previstos na legislação;
V - estimular e apoiar o ensino, a pesquisa, o desenvolvimento e a inovação das geociências no País, bem como o trabalho acadêmico em geral nas áreas correlatas ao seu objeto social;
VI - integrar-se ao processo de desenvolvimento científico e tecnológico da geologia, mineração, hidrologia e áreas correlatas, mediante criação ou aperfeiçoamento de processos tecnológicos, ou, ainda, estimulando e apoiando a pesquisa científica e tecnológica;
VII - promover e apoiar a formação, o treinamento, o aperfeiçoamento e a especialização de profissionais necessários à manutenção de um quadro técnico compatível com suas atividades;
VIII - prestar consultoria, assistência técnica e apoio científico;
IX - executar outras e quaisquer atividades conexas e afins aos seus objetivos, inclusive a prestação de serviços; e
X - constituir e manter relacionamento com instituições nacionais e internacionais, com vista a permanente atualização tecnológica afins aos seus objetivos, inclusive através da celebração de instrumentos específicos.'
 (Estatuto da CPRM, aprovado pelo Decreto Federal 1.524/1995 - grifou-se) 
O art. 7º do Estatuto possibilita à empresa firmar convênios, ajustes, acordos e contratos com órgãos, especialistas e entidades públicas e privadas, ou mediante associação ou parceria com instituições ou empresas. O art. 8º traz as fontes de receitas da empresa, destacando-se a orçamentária e a decorrente da prestação de serviços. Já o art. 4º define o objeto da empresa.
'Art. 4ºA CPRM tem por objeto:
I - subsidiar a formulação da política mineral e geológica, participar do planejamento, da coordenação e executar os serviços de geologia e hidrologia de responsabilidade da União em todo o território nacional, incluindo a Plataforma Continental Jurídica Brasileira e Áreas Oceânicas Adjacentes
II - gerar e disseminar conhecimento geocientífico com excelência, contribuindo para melhoria da qualidade de vida e desenvolvimento sustentável do Brasil
III - estimular o descobrimento e o aproveitamento dos recursos minerais e hídricos do País;
IV - orientar, incentivar e cooperar com entidades públicas ou privadas na realização de pesquisas e estudos destinados ao aproveitamento dos recursos minerais e hídricos do País
V -elaborar sistemas de informações, cartas e mapas que traduzam o conhecimento geológico e hidrológico nacional, tornando-o acessível à sociedade brasileira
VI - colaborar em projetos de preservação do meio ambiente, em ação complementar à dos órgãos competentes da administração;
VII - realizar pesquisas, estudos e mapeamentos relacionados com os fenômenos naturais e induzidos ligados à terra, tais como terremotos, deslizamentos, enchentes, secas, desertificação e outros, bem como os relacionados à Paleontologia e à Geologia Marinha; e
VIII - dar apoio técnico e científico aos órgãos da administração pública federal, estadual e municipal, no âmbito de sua área de atuação.
Parágrafo único. De acordo com o disposto no § 1º, do art. 2º da Lei nº 8.970, de 28 de dezembro de 1994, consideram-se:
a) recursos minerais:  as massas individualizadas de substâncias minerais ou fósseis encontradas na superfície ou no interior da terra, bem como na plataforma submarina; e
b) recursos hídricos: as águas de superfície e as águas subterrâneas.
 (...) 
Art. 7º É facultado à CPRM executar suas atividades, no Brasil e no exterior, diretamente ou por convênios, ajustes, acordos e contratos com órgãos, especialistas e entidades públicas e privadas e mediante associação ou parceria com outras instituições e empresas
Art.8º Constituem receita da CPRM:
I - recursos orçamentários, créditos especiais, transferências e repasses, que lhe forem deferidos;
II - importâncias oriundas da alienação de bens e direitos, e da prestação de serviços, na forma da legislação específica; e
III - doações, legados, subvenções e outros recursos, que lhe forem destinados.'
 (Estatuto da CPRM, aprovado pelo Decreto Federal 1.524/1995 - grifou-se) 
	II.5.2. Organização Administrativa
De acordo com o PLA 02.03 - Plano Básico de Organização da CPRM/SGB -, são princípios básicos da organização da CPRM (peça 59, p. 1) :
'2.1 - Descentralização das tarefas executivas para que as decisões possam ser tomadas por quem esteja realmente habilitado a formar juízo objetivo sobre os fatos, de acordo com o prescrito nos documentos normativos da Empresa.
2.2 - Estabelecimento de uma só linha de autoridade, direta, de forma que cada empregado esteja subordinado a uma única chefia, da qual receba ordens e à qual deva responder sem prejuízo dos contatos horizontais que assegurem flexibilidade e rapidez na execução das tarefas.
2.3 - Clara especificação das atribuições, responsabilidade e autoridade dos profissionais nomeados para execução dos programas, projetos ou tarefas.
2.4 - Manutenção de um clima de informalidade, agilidade e flexibilidade entre órgãos, chefes e empregados de maneira que possa a Empresa aproveitar ao máximo de sua condição jurídica de Sociedade por Ações e de Empresa Pública.' (grifou-se) 
 (Estatuto da CPRM, aprovado pelo Decreto Federal 1.524/1995 - grifou-se) 
O organograma da CPRM encontra-se disponível no Apêndice I - Organograma da CPRM. A seguir apresenta-se descrição sucinta dos órgãos que compõem a empresa.
Assembleia Geral
A Assembleia Geral é o órgão máximo da empresa (peça 62, p. 3) , com poderes para deliberar sobre todos os negócios relativos ao objeto da empresa, sendo composta pelos acionistas com direito a voto, que se reúnem anualmente até 30 de abril de cada ano. Suas competências estão previstas no art. 17 do Estatuto.
Rege-se pela Lei 6.404/1976, inclusive quanto à competência para alterar o capital social (peça 48, p. 2) .
Órgãos estatutários
O art. 18 do Estatuto prevê os seguintes órgãos estatutários da entidade: (i) Conselho de Administração; (ii) Diretoria Executiva; (iii) Conselho Fiscal; (iv) Comitê de Auditoria; e (v) Comitê de Elegibilidade.
Ao Conselho de Administração compete, como órgão de orientação superior, a administração da empresa, conforme art. 19 do Estatuto. É composto pelo Diretor-Presidente e por cinco membros, sendo indicados da seguinte forma: dois pelo Ministro de Estado de Minas e Energia; um pelo Ministro de Estado da Economia; um representante dos empregados; um membro independente, indicado pelo Ministro de Estado de Minas e Energia. Cada gestão dura dois anos, sendo permitidas até três reconduções. Suas competências estão previstas no art. 63 do Estatuto (peça 62, pp. 10-12) .
A Diretoria Executiva é o órgão executivo e de representação, cabendo-lhe assegurar o funcionamento regular da empresa, sendo composta pelo Diretor-Presidente e até quatro DiretoresExecutivos, com duração de mandatos unificada de dois anos, permitida até três reconduções consecutivas. De acordo com o § 2º do art. 65, é condição para investidura a assunção de compromisso com metas e resultados específicos. Suas competências estão definidas no art. 71 do Estatuto.
O Conselho Fiscal é órgão permanente de fiscalização, de atuação colegiada e individual, sendo composto por três membros efetivos e seus suplentes, com mandatos de dois anos, permitidas até duas reconduções consecutivas. Nos termos do art. 74 do Estatuto, suas competências decorrem da Lei 13.303/2016 (Estatuto Jurídico da Empresa Pública, da Sociedade de Economia Mista, e de suas Subsidiárias) e da Lei 6.404/1976 (Lei das Sociedades por Ações) .
'Art. 163. Compete ao conselho fiscal:
I - fiscalizar, por qualquer de seus membros, os atos dos administradores e verificar o cumprimento dos seus deveres legais e estatutários; (Redação dada pela Lei nº 10.303, de 2001) 
II - opinar sobre o relatório anual da administração, fazendo constar do seu parecer as informações complementares que julgar necessárias ou úteis à deliberação da assembleia-geral;
III - opinar sobre as propostas dos órgãos da administração, a serem submetidas à assembleia-geral, relativas à modificação do capital social, emissão de debêntures ou bônus de subscrição, planos de investimento ou orçamentos de capital, distribuição de dividendos, transformação, incorporação, fusão ou cisão;
IV - denunciar, por qualquer de seus membros, aos órgãos de administração e, se estes não tomarem as providências necessárias para a proteção dos interesses da companhia, à assembleia-geral, os erros, fraudes ou crimes que descobrirem, e sugerir providências úteis à companhia;
V - convocar a assembleia-geral ordinária, se os órgãos da administração retardarem por mais de 1 (um) mês essa convocação, e a extraordinária, sempre que ocorrerem motivos graves ou urgentes, incluindo na agenda das assembleias as matérias que considerarem necessárias;
VI - analisar, ao menos trimestralmente, o balancete e demais demonstrações financeiras elaboradas periodicamente pela companhia;
VII - examinar as demonstrações financeiras do exercício social e sobre elas opinar;
VIII - exercer essas atribuições, durante a liquidação, tendo em vista as disposições especiais que a regulam.'
 (Lei 6.404/1976) 
O Comitê de Auditoria é o órgão de suporte ao Conselho de Administração no que se refere ao exercício de suas funções de auditoria e de fiscalização sobre a qualidade das demonstrações contábeis e efetividade dos sistemas de controle interno e de auditoria interna e independente, nos termos do art. 82 do Estatuto. Goza de autonomia operacional e dotação orçamentária, sendo composto por três membros, eleitos e destituídos pelo Conselho de Administração. Suas competências são definidas no art. 88 do Estatuto.
Por fim, o Comitê de Elegibilidade é destinado a auxiliar no processo de indicação e de avaliação dos administradores e conselheiros fiscais. É composto por três membros, que podem ser integrantes de outros comitês. Dentre as suas competências, destaca-se a de 'opinar, de modo a auxiliar os acionistas na indicação de administradores e Conselheiros Fiscais, sobre o preenchimento dos requisitos e a ausência de vedações para as respectivas eleições', nos termos do art. 91 do Estatuto.
Unidades Internas de Governança
De acordo com o art. 95 do Estatuto, a empresa conta com as seguintes unidades internas de governança: (i) Auditoria Interna; (ii) Área de Governança, Gestão de Riscos e Integridade, Controles Internos e Conformidade; e (iii) Ouvidoria.
A Auditoria Interna é vinculada ao Conselho de Administração, cabendo-lhe, dentre outros, a execução de atividades de auditoria de natureza contábil, financeira, orçamentária, administrativa, patrimonial e operacional; e a proposição de medidas preventivas e corretivas dos desvios detectados (art. 97 do Estatuto) . 
À Área de Governança, Gestão de Riscos e Integridade, Controles Internos e Conformidade, vinculada ao Diretor-Presidente, compete, dentre outros, a proposição de políticas de conformidade e gerenciamento de riscos, as quais deverão ser periodicamente revisadas e aprovadas pelo Conselho de Administração; e verificar a aderência da estrutura organizacional e dos processos, produtos e serviços às leis, normativos, políticas e diretrizes internas, e demais regulamentos aplicáveis (art. 99 do Estatuto) .
A Ouvidoria é vinculada ao Conselho de Administração, tendo como chefe o ouvidor, cujo mandato tem duração de dois anos, em regime de tempo integral e dedicação exclusiva. Nos termos do art. 101 do Estatuto, compete-lhe: receber e examinar sugestões, reclamações, denúncias internas e externas, e outras atividades correlatas definidas pelo Conselho de Administração. Visa a estreitar as relações entre o cidadão e a empresa, de forma a otimizar a prestação dos serviços e a oferta de produtos do interesse da sociedade, fortalecendo, ainda, o exercício da cidadania e de valores democráticos (peça 47, pp. 19-20) .
A Lei 13.460/2017 trouxe normas acerca da participação, proteção e defesa dos direitos dos usuários de serviços públicos da Administração Pública Federal. Esta norma é aplicável à CPRM tendo em vista a subsunção do serviço prestado pela empresa ao inciso II do art. 2º da referida lei, bem como o seu enquadramento, na condição de empresa pública, à Administração Pública Indireta. O acesso dos usuários à ouvidoria disponibiliza-se pelo sistema FALA.BR, mantido pela Controladoria Geral da União (CGU) . Pelo mesmo sistema dá-se acesso a solicitações de informações nos termos da Lei 12.527/2011 (Lei de Acesso à Informação) .
'Art. 1º Esta Lei estabelece normas básicas para participação, proteção e defesa dos direitos do usuário dos serviços públicos prestados direta ou indiretamente pela administração pública.
§ 1º O disposto nesta Lei aplica-se à Administração Pública Direta e Indireta da União, dos Estados, do Distrito Federal e dos Municípios, nos termos do inciso I do § 3º do art. 37 da Constituição Federal. [...]
Art. 2º Para os fins desta Lei, consideram-se:[...]
II - serviço público - atividade administrativa ou de prestação direta ou indireta de bens ou serviços à população, exercida por órgão ou entidade da administração pública;
 (...) 
Art. 13. As ouvidorias terão como atribuições precípuas, sem prejuízo de outras estabelecidas em regulamento específico:
I - promover a participação do usuário na administração pública, em cooperação com outras entidades de defesa do usuário;
II - acompanhar a prestação dos serviços, visando a garantir a sua efetividade;
III - propor aperfeiçoamentos na prestação dos serviços;
IV - auxiliar na prevenção e correção dos atos e procedimentos incompatíveis com os princípios estabelecidos nesta Lei;
V - propor a adoção de medidas para a defesa dos direitos do usuário, em observância às determinações desta Lei;
VI - receber, analisar e encaminhar às autoridades competentes as manifestações, acompanhando o tratamento e a efetiva conclusão das manifestações de usuário perante órgão ou entidade a que se vincula; e
VII - promover a adoção de mediação e conciliação entre o usuário e o órgão ou a entidade pública, sem prejuízo de outros órgãos competentes.'
 (Lei 13.460/2017 - grifou-se) 
Corregedoria
A Corregedoria integra o Sistema de Correição do Poder Executivo Federal (Siscor) , criado pelo Decreto 5.480/2005. Subordina-se administrativamente ao Conselho de Administração, estando sujeita à orientação normativa da Controladoria Geral da União (CGU) . A função principal da Corregedoria relaciona-se à prevenção e à apuração de possíveis irregularidades praticadas no âmbito da CPRM, por meio da instauração e da condução de procedimentos correcionais. A prevenção dá-se por intermédio de projetos e ações de cunho educativo.
De acordo com o relatório de administração de 2019 (último disponibilizado no portal da CPRM) , houve destaque das seguintes ações: participação em eventos promovidos pela CGU; divulgação de boletins informativos abordando os deveres funcionais e as condutas vedadas aos agentes públicos; cadastramento no Sistema de Gestão de Processos Disciplinares (CGU/PAD) ; e suporte às Comissões Disciplinares em atuação (peça 47, p. 20) .
Superintendência de Planejamento e Métodos (SUPLAM) 
Subordinada diretamente ao Diretor-Presidente, destina-se à condução de assuntos referentes ao planejamento estratégico e orçamentário da empresa, exercendo a supervisão funcional nos assuntos de suas atribuições sobre os diversos órgãos da empresa. É responsável pela coordenação da elaboração das propostas para o Plano Plurianual (PPA) e para a Lei Orçamentária Anual (LOA) e do Programa Anual de Trabalho (PAT) . Nesse sentido, vale esclarecer que o PAT é instrumento de planejamento utilizado para detalhar as atividades de um ano, de modo que a empresa possa acompanhar suas execuções e resultados, considerando as prioridades delineadas pelo Plano Estratégico da Empresa. É aprovado pela Diretoria Executiva e pelo Conselho Administrativo, nos termos da Lei 13.303/2016.
A Divisão de Organização e Métodos (DIORME) destina-se a apoiar a SUPLAM no alcance de sua missão institucional. De acordo com o PLA 02.03 - Plano Básico de Organização da CPRM - cabe-lhe, dentre outros, desenvolver estudos relativos à estrutura organizacional da empresa; planejar, elaborar, desenvolver e acompanhar projetos de sistemas administrativos e financeiros, avaliando os resultados obtidos; 2 desenvolver e implementar Sistemas de Informações Gerenciais, incluindo sistemas administrativos e financeiros (peça 59, p. 19-20) 
Mapa Estratégico da CPRM 2020 - 2024
Segundo o Plano Estratégico 2019-2023 (peça 57, pp.25-26) , o mapa estratégico da CPRM foi criado com base na metodologia do Balanced Scorecard (Kaplan e Norton, 1997) , sendo uma estrutura utilizada para a descrição de uma estratégia. Assim, cada medição do mapa retrata uma cadeia lógica de causa e efeito, que conecta as diretivas desejadas da estratégia com os caminhos que levam a estes rumos. Essa ferramenta de gestão também descreve o processo de transformação de ativos intangíveis em resultados finalísticos.
O mapa estratégico foi estruturado em quatro campos de resultados que detalham os ativos intangíveis: RH e TI, competências e tecnologias que por meio de processos, de conhecimento e eficiência, transformam-se em produtos e serviços, gerando os valores públicos, isto é, o impacto positivo trazido para a sociedade.
Figura 2 - Mapa estratégico do Serviço Geológico do Brasil (2020 - 2024) 

Fonte: CPRM
A Figura 2 apresenta o Mapa Estratégico da empresa para o período de 2020 a 2024. Cada objetivo estratégico contido no mapa é desdobrado em indicadores e metas para mensuração do seu respectivo alcance. Em torno desses indicadores é que se reúnem iniciativas, que por vez se desdobram nos diversos projetos e ações com as principais entregas estipuladas para o período.
Diretorias
A Diretoria de Administração e Finanças (DAF) é responsável pela gestão administrativa, orçamentária, financeira, patrimonial, de recursos humanos e de governança da Empresa. É composto pelo Departamento de Recursos Humanos (DERHU) , com competência para a condução de assuntos relativos à política, planejamento, desenvolvimento e acompanhamento de recursos humanos; pelo Departamento de Contabilidade, Orçamento e Finanças (DECOF) , com competências para gestão orçamentária; pelo Departamento de Administração de Material e Patrimônio (DEAMP) , com competências para  administração do patrimônio e dos materiais da empresa, inclusive a gestão contratual; pelo Serviço de Administração e Finanças do Escritório do Rio de Janeiro (SERAFI/RJ) , com competências concernentes ao apoio logístico dos órgãos sediados no Rio de Janeiro; pelo Serviço de Administração e Finanças de Brasília (SERAFI/BR) , com competência de coordenar e executar as atividades de administração e finanças em Brasília (peça 59, pp. 66-82) .
A Diretoria de Infraestrutura Geocientífica (DIG) é responsável pela gestão do acervo de dados da CPRM/SGB, geoprocessamento e divulgação das informações, laboratórios de apoio, além dos contatos interinstitucionais dentro do país (peça 48, p. 2) .
A Diretoria de Hidrologia e Gestão Territorial (GHT) é responsável por projetos de levantamentos de informações voltadas para recursos hídricos, geologia aplicada ao ordenamento territorial, gestão ambiental e riscos geológicos (peça 48, p. 3) . É composta pelo Departamento de Hidrologia (DEHID) , com competência para a condução de assuntos relativos a recursos hídricos, especialmente o planejamento, a coordenação, a supervisão e o controle dessas atividades; e pelo Departamento de Gestão Territorial (DEGET) , com competências para produzir, adquirir, processar e divulgar informações básicas do meio físico, determinando as vulnerabilidades e potencialidades do espaço territorial, visando subsidiar, com suporte técnico, o desenvolvimento de políticas públicas, as decisões dos responsáveis por programas governamentais e empresariais, e as iniciativas educacionais que valorizem o planejamento da organização do território e o seu gerenciamento, com vistas ao desenvolvimento sustentável (peça 59, pp. 41-52) .
A Diretoria de Geologia e Recursos Minerais (DGM) é responsável por projetos de levantamentos de informações voltadas para a geologia básica e recursos minerais, incluindo as atividades de geofísica, geoquímica e cartografia regional (peça 48, p. 2) . Tendo em vista que o enfoque do presente trabalho é o mapeamento geológico, a cargo da Diretoria de Geologia e Recursos Minerais, detalhase esta unidade a seguir.
Diretoria de Geologia e Recursos Minerais (DGM) 
Segundo o Relatório de Administração de 2019 (peça 47, p. 43) , a Diretoria de Geologia e Recursos Minerais (DGM) é 'responsável pelas atividades de mapeamento Geológico Básico e por estudos Metalogenéticos e de Exploração Mineral, com o objetivo de fomentar o desenvolvimento sustentável do País e melhorar a qualidade de vida de sua população'. Seus resultados são pactuados com o Ministério do Planejamento através de instrumento de planejamento denominado PAT (Plano Anual de Trabalho) . Neste instrumento constam os projetos com recursos do Orçamento da União para as atividades finalísticas da CPRM, incluindo o mapeamento geológico. Exemplo de tal instrumento consta da peça 83. A fim de cumprir suas competências a DGM conta com o Departamento de Geologia (DEGEO) e com Departamento de Recursos Minerais (DEREM) .
O DEGEO tem por objetivo básico a coordenação e supervisão dos trabalhos relativos à geologia básica e de natureza afim, bem como das atividades centralizadas de apoio à realização dos diversos programas, subprogramas e projetos da empresa, subsidiando o planejamento técnicooperacional das áreas-fim da empresa (peça 59, p. 21) . Síntese das competências das divisões que compõe o DEGEO encontra-se no Apêndice III - Principais competências das divisões do Departamento de Geologia (DEGEO) no mapeamento geológico, destacando-se as competências exercidas pela Divisão de Geologia Básica (DIGEOB) no mapeamento geológico.
O DEREM tem por objetivo básico a condução dos assuntos relativos a projetos de geologia não sistemáticos, notadamente os estudos de recursos minerais e de metalogenia (peça 59, p. 33) . Também é responsável por projetos que, por sua natureza, não se enquadram no perfil dos demais departamentos técnicos. É, ainda, responsável pela gestão do patrimônio mineral da empresa. Compete-lhe, ainda, a condução dos estudos relativos a ocorrências minerais, distritos mineiros, depósitos e províncias minerais brasileiras, bem como análises econômico-financeiras do setor mineral. Síntese das competências das divisões que o compõem encontra-se no Apêndice IV - Principais competências das divisões do Departamento de Recursos Minerais (DEREM) no mapeamento geológico.
Superintendências Regionais
São órgãos com jurisdição territorial definida, tendo como objeto básico a execução de atividades que constituem o objeto social da empresa, sediados em Manaus, Belém, Recife, Salvador, São Paulo, Porto Alegre, Belo Horizonte e Goiânia (peça 59, p. 20) . 
Outros Órgãos
Centro de Desenvolvimento Tecnológico (CEDES) 
Destina-se à pesquisa de novas técnicas e métodos técnico-científicos com o fim de fomentar o desenvolvimento científico e tecnológico das atividades no âmbito da empresa. Tendo em vista esta finalidade, exerce supervisão funcional sobre diversos órgãos da empresa (peça 59, pp. 5556) .
Consultoria Jurídica (CONJUR) 
A Consultoria Jurídica responde pela condução de atividades jurídicas de natureza preventiva, contratual e contenciosa. Presta assessoramento à Diretoria Executiva, bem como orientação técnica aos demais departamentos. Tem competência para a representação judicial e extrajudicial da empresa. Divide-se na Divisão de Estudo e Pareceres (DIESPA) e Divisão de Contencioso (DICOTE) .
A DIESPA é responsável pela emissão de pareceres, manifestações jurídicas internas, e respostas a ofícios e memorandos. 
A DICOTE é responsável por acompanhar processos administrativos e judiciais, em especial, trabalhista, civil e tributário. Cabe a ela também a elaboração de pareceres que abordam temas estratégicos para a gestão da empresa.
Assessoria de Comunicação (ASSCOM) 
A ASSCOM tem por objetivo básico a condução das atividades de divulgação junto aos veículos de comunicação, de relações públicas e de projetos do Centro Cultural da CPRM, dirigidas ao público interno e externo.
Assessoria Parlamentar (ASPAR) 
A Assessoria Parlamentar é responsável pela iteração entre a empresa e o Congresso Nacional e suas casas.
Assessoria de Assuntos Internacionais (ASSUNI) 
A ASSUNI tem por objetivo básico executar os trabalhos referentes à política internacional da CPRM. Esta política é fixada pela Diretoria Executiva, levando em conta a capacidade disponível e as áreas de atuação no exterior. Compatibilizam-se as metas da CPRM com as diretrizes estabelecidas pelo Ministério de Minas e Energia e pelo Ministério das Relações Exteriores.
De acordo com o Relatório de Administração de 2019 (peça 47, p. 28) , a atuação da CPRM no contexto internacional funda-se em três linhas estruturantes: Defesa da soberania nacional, Capacitação técnica e Transferência de tecnologia e inovação em projetos de P&D.
Secretaria Geral (SEGER) 
A SEGER está subordinada diretamente ao diretor-presidente da CPRM. Sua atuação destina-se às medidas necessárias para o funcionamento das Assembleias Gerais e das reuniões do Conselho de Administração e da Diretoria Executiva.
	III. GESTÃO DO MAPEAMENTO GEOLÓGICO NA CPRM
	III.1. Seleção dos Projetos de Mapeamento Geológico na CPRM
Na CPRM, as regras para proposição de projetos, visando sua inserção no Programa de Atividades Técnicas (PAT) da empresa, encontram-se estabelecidas na PLA 01.01 - Elaboração de Projetos e Atividades (peça 58) , que também tem a finalidade de estabelecer critérios e padrões para elaboração da PAT, bem como identificar Áreas e Subáreas nas quais serão enquadrados os projetos e sua relação com as Ações que integram o Plano Plurianual (PPA) .
Com base nessa norma, nas entrevistas com a Diretoria de Geologia e Recursos Minerais (DGM) e nas respostas aos ofícios de requisição, a equipe de auditoria desenhou o processo de proposição e aprovação dos anteprojetos, com ênfase no procedimento adotado para propostas de mapeamento geológico, sejam novos ou a continuidade dos já iniciados. O desenho desse processo foi necessário para identificar possíveis riscos.
Como definido na PLA 01.01 (peça 58, p. 1) , 'projetos são iniciativas, finalísticas ou não, com início e fim determinados e que apresentam metas, resultados mensuráveis e cronograma físico-financeiro'. No item 3.1, informa-se que 'qualquer profissional da Empresa tem o direito de propor a realização de um projeto'. Infere-se disso que profissionais de uma área alheia à Diretoria de Geologia e Recursos Minerais (DGM) , finalística ou não, podem propor projetos relativos à DGM. Assim, majorar-se-ia a possibilidade de interferência externas, com a consequente proposição de projetos de mapeamento geológico não alinhados aos objetivos da CPRM, do MME e do Brasil. Portanto, foi identificado o risco 'execução de projetos de mapeamento geológico que atendam prioritariamente a interesses privados ou puramente políticos'.
Considerando a relevância que o mapeamento geológico possui na definição de vários temas relativos à atividade minerária, de infraestrutura em geral, como descrito no item 'II.2 Importância do Mapeamento geológico' deste relatório, bem como o risco e os custos econômicos e não-econômicos inerentes a essa atividade, o cálculo do nível de risco inerente (NRI) (peça 105) resultou em nível de risco alto. Porém, de acordo com entrevista realizada com a dirigente do Departamento de Geologia (DEGEO) , unidade vinculada à DGM, o mais comum é que projetos de mapeamento geológico sejam propostos por pessoas vinculadas a esse departamento. Além disso, identificou-se no processo desenhado, conforme detalhado a seguir, que, antes da aprovação, a proposta passa pela avaliação do chefe do DEGEO, da DGM, da SUPLAM e da Diretoria Executiva. Em razão desses controles, considera-se que a probabilidade de ocorrência dessa influência é baixa. Maiores detalhes sobre o risco dessa interferência e de outras fraquezas e ameaças são apresentados na análise a seguir.
Dito isso, apresenta-se a análise do processo de seleção de propostas de projetos de mapeamento geológico, conforme o mapeamento do processo, elaborado pela equipe de fiscalização com base em informações obtidas em entrevistas com profissionais da DEGEO, na PLA 01.01 (peça 58) e nas respostas ao Ofício 03-LevCPRM/2020, de 18/12/2020 (peças 73 a 86) .
O processo de proposição, seleção e aprovação de propostas no âmbito do Departamento de Geologia (DEGEO) tem início por meio da elaboração de anteprojetos, os quais incluem informações essenciais para sua avaliação e aprovação. Embora ainda não normatizado, ocorre anualmente o chamamento de anteprojetos pelo DEGEO, por meio de mensagem eletrônica. A peça 74 dos presentes autos traz, a título de exemplo, mensagem da Senhora Lúcia Travassos, chefe do departamento, iniciando esse processo. Nessa mensagem, são informados alguns dos parâmetros que devem ser seguidos na elaboração das propostas, como a aderência ao Programa Mineração e Desenvolvimento (PMD) , ao PPA e ao PAT do respectivo exercício, bem como a indicação da equipe disponível para execução.
Com base nas diretrizes apresentadas pelo DEGEO, as gerências regionais (GEREMI) realizam reuniões com suas equipes para elaboração das propostas, que serão encaminhadas para aprovação do DEGEO. Em entrevista realizada para validação do desenho do processo de seleção de projetos, foi informado que, além da aderência ao PMD, ao PPA e ao PAT, embora também não normatizado, as gerências regionais consideram as demandas do mercado, do governo e o conhecimento que a empresa tem do setor de mineração (essa informação está registrada na validação do mapeamento do processo, peça 86, enviada pela CPRM em resposta ao Ofício 03-LevCPRM/2020, de 18/12/2020) . Além disso, registrou-se no mesmo documento que não há critérios objetivos prédefinidos para elaboração das propostas, que depende da expertise de cada gerente regional.
As propostas consolidadas de cada gerência regional são encaminhadas para o DEGEO, que as aprova ou não. Caso não seja aprovada, a proposta é descartada. Se aprovada, a proposta é devolvida para a GEREMI para elaboração do Termo de Referência (TR) (peça 76) . Há também a possibilidade de suspensão da proposta. Nesse caso, ao invés de descartá-la, posterga-se sua avaliação para momento oportuno, considerando o orçamento e a equipe disponíveis, as diretrizes da empresa, o momento vivido no mercado e o desenvolvimento da política pública associada. 
Os Termos de Referência são a seguir enviados para a Diretoria de Geologia e Recursos Minerais (DGM) que irá refiná-los até que não haja reparos a fazer. Após avaliá-los, encaminha-os para avaliação da Superintendência de Planejamento e Métodos (SUPLAM) . Para validar as propostas, a SUPLAM as compara com as metas e objetivos estabelecidos no PPA, na LOA, no PMD e no plano estratégico da empresa. As propostas aprovadas são consolidadas no Plano Anual de Trabalho (PAT) , que será enviado para a Diretoria Executiva (DE) , de modo a estabelecer as prioridades de execução dos projetos no exercício. A priorização pela DE autoriza a gerência responsável pelo projeto a iniciálo, por meio da criação do centro de custos, conforme detalhado no item III.2 Execução de Projetos de Mapeamento Geológico na CPRM.
Esse processo encontra-se desenhado no Apêndice II - Desenho do processo de seleção de projetos de mapeamento geológico. A análise SWOT e o cálculo do nível de risco residual desse processo encontra-se na seção a seguir.
III.1.1. Análise SWOT e nível do risco residual do processo de seleção de propostas de mapeamento geológico
O Quadro 2 a seguir sintetiza a avaliação de risco realizada sobre as fraquezas e ameaças inerentes ao processo de seleção de propostas adotado pela CPRM, identificadas na análise SWOT, conforme detalhado na peça 105, nos termos do Roteiro de Levantamento, aprovado pela Portaria-Segecex 24, de 14 de setembro de 2018.
Quadro 2 - Síntese da avaliação de riscos relativos ao processo de seleção de propostas de projetos de mapeamento geológico
	Fatores de risco
	Evento
	Nível de Risco Inerente
	Risco de Controle
	Nível de Risco Residual

	Fr1 - Qualquer profissional da empresa pode propor a realização de projeto
	Execução de projetos de mapeamento geológico que atendam prioritariamente a interesses privados ou puramente políticos
	RA (Alto) 
40
	Baixo
0,4
	RM (Médio) 
16

	Fr2 - Falta de critérios objetivos, em todas as instâncias, para avaliação e aprovação das propostas apresentadas
		RA (Alto) 
40
	Baixo
0,4
	RM (Médio) 
16

	Fr3 - Falta de definições formais, claras e objetivas das responsabilidades de cada instância
		RA (Alto) 
40
	Médio
0,6
	RM (Médio) 
24

	Am1 - Interesses de interferência no processo de proposição, aprovação (em várias instâncias) e/ou priorização de proposta
		RA (Alto) 
64
	Muito Baixo
0,2
	RM (Médio) 
12,8

Fonte: elaboração SeinfraCOM
Observa-se que as principais fraquezas e ameaças identificadas têm os riscos a elas relacionadas mitigados pelas práticas de gestão apontadas como forças. Isso no que se refere ao processo de mapeamento geológico, já que, durante este trabalho, foi possível identificar que a cultura da equipe envolvida nesse processo é a de seguir as diretrizes dos planos mencionados e os critérios técnicos pertinentes. 
Não é escopo deste trabalho extrapolar as constatações para outras áreas da CPRM, ou para a empresa como um todo, no entanto, cabe destacar que a falta de formalização, que foi uma das principais fraquezas identificadas, pode não ser indício de falha na gestão e sim de uma opção da empresa, entendimento reforçado pelo o que dispõe o Plano Básico de Organização da CPRM (PLA 02.03, peça 59) , que estabelece os princípios básicos da estrutura organizacional da empresa:
'2.1 - Descentralização das tarefas executivas para que as decisões possam ser tomadas por quem esteja realmente habilitado a formar juízo objetivo sobre os fatos, de acordo com o prescrito nos documentos normativos da Empresa.
[...]
2.4 - Manutenção de um clima de informalidade, agilidade e flexibilidade entre órgãos, chefes e empregados de maneira que possa a Empresa aproveitar ao máximo de sua condição jurídica de Sociedade por Ações e de Empresa Pública.'
Como não há indícios de falhas graves no processo de seleção de projetos de mapeamento geológico, sendo, inclusive, possível que as fragilidades encontradas sejam práticas de gestão para as quais há controles instalados, não cabe tomar no âmbito do presente trabalho nenhuma medida saneadora ou preventiva. Cabe, no entanto, avançar no conhecimento que o Tribunal está acumulando sobre a CPRM, ampliando áreas e processos de trabalho, para tornar claro se os riscos e as boas práticas identificados no âmbito do mapeamento geológico estão disseminados por toda a empresa. Esse aprimoramento pode ser feito por meio da prestação de contas ou em trabalhos específicos que a SeinfraCOM considere oportuno incluir em seu plano operacional.
	III.2. Execução de Projetos de Mapeamento Geológico na CPRM
Os projetos de mapeamento geológico da CPRM se iniciam com a abertura do centro de custos, que é o identificador do projeto, e servirá para vincular o orçamento e os custos de execução do projeto até sua finalização. O centro de custos é aberto pelo Departamento de Contabilidade, Orçamento e Finanças (DECOF) , subordinado à Diretoria de Administração e Finanças (DAF) .
Após a abertura do centro de custos, o projeto está pronto para ser iniciado, com a escolha da equipe que o comporá, incluindo o membro responsável por sua coordenação. Essa escolha, em geral, é realizada pelo gerente regional, que fará a seleção dos membros com base na afinidade temática, na experiência e no conhecimento dos pesquisadores com o projeto a ser desenvolvido.
Os projetos de mapeamento geológico são divididos em duas etapas principais. A primeira delas ocorre no primeiro ano do projeto e visa à obtenção do mapa geológico preliminar, que servirá de subsídio para os trabalhos que ocorrerão na segunda etapa, que tem por finalidade maior detalhamento dos resultados obtidos na etapa anterior. A primeira etapa é subdividida em três fases: preparatória, de campo e laboratorial.
A fase preparatória tem por escopo a execução de pesquisa bibliográfica, a análise de dados e a utilização do kit de mapeamento fornecido pelas gerências de infraestrutura científica. Nesta fase há, ainda, a interpretação de imagens e levantamentos nas bases de dados disponíveis. O produto é o mapa geológico de serviço, que servirá para o planejamento da fase de campo. Esse mapa geológico de serviço deve representar o estado da arte, incluindo todo o conhecimento geológico disponível sobre a área a ser mapeada.
Feito o planejamento da fase de campo, a equipe iniciará essa segunda fase com a execução do mapeamento geológico preliminar, com a coleta de amostras para análises petrográficas, geoquímicas e geocronológicas, com o reconhecimento dos recursos minerais mais importantes e das anomalias geofísicas. Esta segunda fase, em geral, ocorre conjuntamente com a fase de laboratório, que se caracteriza pelo envio das amostras já colhidas para análise em laboratórios apropriados.
Após o resultado das análises laboratoriais é produzido o mapa geológico preliminar. Esse mapa é encaminhado, para aprovação, à Divisão de Geologia Básica (DIGEOB) , dentro da estrutura do Departamento de Geologia (DEGEO) , subordinado à Diretoria de Geologia e Recursos Minerais (DGM) . Com a conclusão do mapa geológico preliminar, resta concluída a primeira etapa do mapeamento geológico.
A segunda etapa do mapeamento geológico ocorre, em geral, no segundo ano do projeto. O prazo não é fixo, porque podem ocorrer atrasos na primeira etapa, decorrentes de contenções orçamentárias ou da complexidade do projeto, demora na entrega dos resultados das amostras e outras eventualidades. Essa etapa se inicia com uma fase de planejamento em que, com base no mapa geológico preliminar, serão definidas as questões e objetos geológicos a serem elucidados com o projeto.
Realizado o planejamento, e tendo em vista que os levantamentos de campo da primeira etapa já permitem uma visão geral da área, é iniciada a fase de levantamentos de campo, cujo objetivo agora será o de conclusão do mapeamento geológico sistemático, de preferência com nível de observação homogêneo em toda a área do projeto. São feitos levantamentos de campo geológicos, geoquímicos e geofísicos, com coleta sistemática de amostras, cadastro dos recursos minerais e entendimento dos controles geológicos das mineralizações conhecidas.
Do mesmo modo que nos levantamentos de campo na primeira etapa, na segunda etapa são encaminhadas as amostras colhidas para os laboratórios, de forma que a fase de análises laboratoriais pode ocorrer de forma simultânea com a de levantamentos de campo.
Após o recebimento dos resultados dos laboratórios, inicia-se a fase de elaboração dos produtos: o mapa geológico final, o conjunto de arquivos vetoriais, as notas explicativas (que é o próprio relatório final do projeto) e outros produtos que tenham sido acordados ao longo do desenvolvimento do projeto. Incluem-se nas bases de dados as informações obtidas durante o projeto. Estes produtos serão avaliados e revisados na unidade regional responsável, com a participação do corpo gerencial e de pesquisadores locais, podendo haver participação de outras divisões e de outros pesquisadores. 
Após a revisão, é preenchido o formulário de Avaliação de Qualidade de Produtos (AQP) , que será encaminhado, juntamente aos demais produtos, à chefia da Gerência Regional vinculada ao projeto, para posterior envio à DIGEOB, para aprovação e, em seguida, para o DEGEO, com pedido de publicação pela Divisão de Geoprocessamento, do Departamento de Informações Institucionais (DEINF) , subordinado à Diretoria de Infraestrutura Geocientífica (DIG) .
Maiores informações acerca desse processo estão dispostas na peça 106 dos presentes autos, que apresenta mapa de processos do mapeamento geológico, mostrando, em detalhes, o trâmite desses projetos de mapeamento geológico.
	III.2.1. Análise SWOT e nível do risco residual da execução de projetos de mapeamento geológico
O Quadro 3 a seguir sintetiza a avaliação de risco realizada sobre as fraquezas e ameaças inerentes à execução de projetos de mapeamento geológico, identificadas na análise SWOT, conforme detalhado na peça 105, nos termos do Roteiro de Levantamento, aprovado pela Portaria-Segecex 24, de 14 de setembro de 2018.
Quadro 3 - Síntese da avaliação de riscos relativos ao processo de execução de projetos de mapeamento geológico
	Fatores de risco
	Evento
	Nível de Risco Inerente
	Risco de Controle
	Nível de Risco Residual

	Fr1 - Baixa informatização do controle do andamento dos projetos, com uso de sistemas isolados e que não interagem entre si.
	Não atingimento das metas estipuladas
no PNM - 2030 e no plano estratégico da empresa
	RA (Alto) 
40
	Médio
0,6
	RM (Médio) 
24

	Fr2 - Existência de lacunas normativas nos projetos de mapeamento geológico, com normas insuficientes, desatualizadas e com parte do processo executado de modo informal.
		RM (Médio) 
25
	Médio
0,6
	RM (Médio) 
15

	Fr3 - Considerável informalidade na relação entre as unidades envolvidas nos projetos.
		RA (Alto) 
40
	Médio
0,6
	RM (Médio) 
24

	Am1 - Restrições orçamentárias ocorridas nos últimos anos.
Am2 - Ausência de concursos públicos para contratação de pessoal suficiente para a atividade de mapeamento geológico.
Am3 - Ausência de instrumentos formais de cooperação com a FUNAI, IBAMA e ICMBio, bem como outros órgãos nacionais e subnacionais relevantes, de modo a uniformizar e viabilizar o acesso a áreas indígenas ou de preservação ambiental.
		RA (Alto) 
64
	Alto
0,8
	RA (Alto) 
51,2

Fonte: elaboração SeinfraCOM
Assim, como no processo de seleção de projetos de mapeamento geológico, as principais fraquezas e ameaças identificadas também têm os riscos a elas relacionadas mitigados pelas práticas de gestão apontadas como forças. 
Nota-se que as restrições orçamentárias dos últimos anos, a ausência de concursos públicos para reposição de pessoal e a falta de instrumentos formais de cooperação impactaram de forma mais significativa o nível de risco residual (NRR) . À exceção deste último, os dois primeiros dependem de recursos suficientes e do equilíbrio das contas públicas. Por sua vez, os acordos formais de cooperação podem ser feitos de forma mais célere, caso a CPRM entenda que pode tornar os projetos de mapeamento geológico mais efetivos.  De todo modo, a grande experiência dos servidores atuais, a flexibilidade da empresa e sua forma descentralizada têm mitigado a contento as fraquezas e ameaças apontadas.
	III.3. Aspectos Orçamentários do Mapeamento Geológico na CPRM
O orçamento previsto para a CPRM para o ano de 2020 foi de R$ 597.820.000,00, dos quais R$ 413.120.000,00 foram executados, segundo o Portal da Transparência do Governo Federal. Segundo o Relatório de Administração de 2019 (peça 47) , naquele ano o orçamento total da empresa foi de R$ 590.000.000,00, dos quais R$ 489.000.000,00 foram executados. Destaque-se que o Tesouro Nacional responde por mais de 99% do orçamento total da CPRM.
Do orçamento total da CPRM para o ano de 2019, apenas R$ 69.427.000,00 foram destinados à atividade fim, sendo R$ 341.116.000,00 destinados ao pagamento de pessoal. Esta última é a maior despesa da entidade. 
A Tabela a seguir mostra a evolução orçamentária da CPRM entre os anos de 2010 e 2019, segundo o Relatório de Administração, ano 2019:
Figura 3 - Execução Orçamentária Atividade-fim

Fonte: relatório de Administração 2019
Nota-se do exame da tabela que, a partir de 2014, houve substancial redução dos recursos alocados aos levantamentos geológicos, enquanto aqueles distribuídos entre 'recursos minerais e geodiversidade', bem como 'recursos hídricos e recuperação da bacia carbonífera' permaneceram relativamente estáveis ou mesmo tiveram elevações entre 2014 e 2019.
Respondendo a questionamento acerca do motivo do decréscimo da execução do orçamento dos levantamentos geológicos entre os anos de 2012 e 2019 (Ofício 3, peça 69, item M) , a CPRM informou que ele se deveu ao decréscimo do orçamento total da CPRM pela LOA, ano a ano, o que afetou as diversas áreas da empresa e projetos finalísticos. A empresa considera, porém, que, dadas as metas físicas acordadas nos programas de governo no período, não teria havido grande prejuízo na execução dos levantamentos geológicos. Ressalta, entretanto, que algumas restrições foram necessárias, notadamente em custos indiretos, como a aquisição de bens (ex.  computadores e equipamentos diversos) , programas de treinamentos, participação em eventos técnico-científicos. Por sua vez, a expertise dos profissionais envolvidos no mapeamento geológico teria favorecido o cumprimento de metas. Por fim, destacou que se forem consideradas as metas previstas no PNM 2030 para o mapeamento geológico, haveria necessidade de maiores investimentos em recursos humanos e financeiros para seu cumprimento (peça 88) .
	III.4. Capacidade de Trabalho e Gestão de Pessoas
Como identificado no detalhamento dos processos envolvidos no mapeamento geológico (itens 96 a 110 deste relatório) , além da Diretoria de Geologia e Recursos Minerais (DGM) , destacadamente, o Departamento de Geologia (DEGEO) , existem outras áreas internas e externas à empresa que desempenham papeis relevantes no mapeamento geológico. Por exemplo, as instâncias superiores e decisórias da empresa, o Departamento de Contabilidade, Orçamento e Finanças (DECOF) e os laboratórios parceiros ou contratados. Embora tenham relação com o objeto do presente trabalho, em razão do escopo, a análise restringir-se-á ao pessoal diretamente lotado no DEGEO e na Divisão de Geologia Básica (DIGEOB) , vinculada ao DEGEO.
Como informa o PLA 02.03 - Plano Básico de Organização da CPRM (peça 59, p. 21) , o DEGEO é vinculado à DGM e tem como objetivo básico 'a coordenação e supervisão dos trabalhos relativos à geologia básica e de natureza afim, bem como das atividades centralizadas de apoio à realização dos diversos programas, subprogramas e projetos da empresa, subsidiando o planejamento técnico-operacional das áreas-fim da empresa' (grifou-se) .
Do objetivo destacado acima, depreende-se que o pessoal lotado no DEGEO também participa de projetos de outras áreas da empresa. Esse entendimento é reforçado pela resposta da CPRM ao Ofício 03-LevCPRM, de 18/12/2020 (peça 73, p. 14) , que aponta como um dos fatores que limitaram o atingimento das metas de mapeamento geológico estipuladas no PNM 2030 a insuficiência de recursos humanos e destacou que há diversos profissionais responsáveis por mapeamento geológico 'envolvidos em outras linhas de atuação (avaliação de recursos minerais, levantamentos geoquímicos, levantamentos geofísicos, economia mineral, gestão de bases de dados geológicos etc.) '.
Após essa consideração, passa-se à análise da força de trabalho da CPRM destacada para execução do mapeamento geológico.
O Relatório de Administração 2019 da CPRM (peça 47, p. 44) informa que, naquele exercício, a DGM contava com 376 profissionais de diversas formações e graus acadêmicos, desses profissionais oito estavam lotados no DEGEO e três na DIGEOB (página 42, gráfico Lotação dos Colaboradores da DGM) , sendo essa a divisão com menor número de profissionais no âmbito da DGM.
Questionada sobre esse baixo efetivo de profissionais na DIGEOB (Ofício 03-LevCPRM, peça 59, p. 4) , a CPRM informou que foi realizado, entre 2017 e 2019, um Plano de Desligamento Incentivado e de Sucessão Programada (PDISP) , que causou deficiências de pessoal em alguns setores da empresa e que a equipe da DIGEOB, além das perdas decorrentes do PDISP, também foi afetada por falecimentos de servidores. Acrescenta, no entanto, que foram feitas adequações e que, atualmente, 'a equipe da DIGEOB é constituída por oito pesquisadores qualificados e comprometidos com suas atribuições' (peça 73, p. 20) .
Apesar desse acréscimo de três para oito pesquisadores para a execução do mapeamento geológico, a insuficiência de pessoal é explicita, por exemplo, nos trechos da resposta ao Ofício 03LevCPRM (peça 73, p. 14 e 19) , destacados a seguir.
'Outro fator limitante é o pequeno número de profissionais envolvidos em mapeamento geológico na Diretoria de Geologia e Recursos Minerais-DGM' (grifou-se) 
............................
'Se forem consideradas as metas previstas no PNM 2030 para mapeamento geológico, entende-se que seriam necessários maiores investimentos em recursos humanos e financeiros, conforme comentado anteriormente.
Conforme já comentado em itens anteriores, para atingir as metas do PNM 2030 seria necessária a suplementação de recursos financeiros e humanos.' (peça 73 - grifou-se) 
A dificuldade em repor ou incrementar a força de trabalho é, no entanto, problema sistêmico na Administração Pública, tanto direta, quanto indireta, e em todos os entes da federação. Assim sendo, resta pouco o que a CPRM e demais órgãos e entidades possam fazer para solucionar a questão, já que não têm autonomia para contratar de acordo com suas necessidades.
Cabe aos órgãos e entidades da Administração Pública gerir seus recursos humanos, mesmo que escassos, e seus processos de trabalho de forma a otimizar os recursos disponíveis e alcançar a maior eficiência possível.
Considerando essa premissa e considerando também a constatada insuficiência de pessoal, será analisada a forma como a CPRM gere os recursos humanos disponíveis para a execução do mapeamento geológico. Observa-se que a CPRM busca, pelo menos no que diz respeito ao mapeamento geológico, a otimização na utilização dos recursos humanos e no desenvolvimento de processos de trabalhos mais eficientes. Essas constatações foram possíveis por meio da análise das respostas às entrevistas e aos ofícios de requisição (peças 69 e 73) e dos Relatórios de Administração e de Governança, ambos de 2019 (peças 47 e 48) .
A entidade aponta, na resposta ao Ofício 03-LevCPRM, de 18/12/2020 (peça 73, p. 15) , algumas alternativas que poderiam aumentar a capacidade de execução do mapeamento geológico:
'- Remanejamento interno de pesquisadores, a partir da migração de outras áreas de atuação para cartografia geológica, o que poderia impactar negativamente as outras frentes de atividades; 
- Ampliação do quadro técnico da Diretoria de Geologia e Recursos Minerais através de concurso público e, em menor proporção, através de mobilidade de técnicos de outras instituições federais; 
- Complementação do quadro técnico necessário ao mapeamento geológico através de terceirização, mas para tal é necessária a disponibilização de orçamento.' (peça 73, p. 15 - grifou-se) 
Como depreende-se dos trechos destacados acima, as principais ações identificadas pela empresa ou não dependem diretamente dela, ou podem prejudicar outras áreas da própria empresa que já passam pelos mesmos problemas de deficiência de pessoal. Desta forma, a CPRM busca por em prática ações que estão ao seu alcance, como, por exemplo, o compartilhamento de projetos entre as ações 'Levantamentos Geológicos e Integração Geológica Regional' e 'Avaliação de Recursos Minerais do Brasil' e acordos de cooperação e de realização de projetos de pesquisa em conjunto com instituições nacionais e internacionais (peça 73, p. 10) . O Relatório de Administração de 2019 da CPRM apresenta acordos e contratos firmados com instituições nacionais e estrangeiras (peça 47, p. 31) .
A empresa relata também a redução gradativa no quantitativo de projetos de mapeamento geológico executados, sendo priorizados os mais estratégicos e que aproveitem melhor as equipes e os demais recursos disponíveis (peça 73, pp. 9-10) .
Em relação ao perfil e à capacitação dos profissionais da CPRM, o Relatório de Administração 2019 (peça 47, p. 137) informa que a empresa contava nesse ano com 1.587 profissionais, desses, 874 (57%) possuem nível superior. Por se tratar de entidade com atividades técnicas específicas na área de geologia, entre outras, é relevante a capacitação em nível superior e a especialização posterior, por isso cabe observar o gráfico a seguir extraído do RG CPRM 2019, página 136:
Figura 4 - Perfil dos Empregados da CPRM em Cargos de Nível Superior

Fonte: RG CPRM 2019
O Relatório de Gestão destaca, ainda, que em 2019 foram concluídas 29 dissertações de mestrado e seis teses de doutorado sobre 'temas relevantes para a estratégia corporativa'.
Apesar de esses números mostrarem que a empresa busca manter a capacitação de seus profissionais, o gráfico que compara ações de capacitação em 2017, 2018 e 2019 (peça 53, página 33) mostra que houve queda no número de ações de capacitação e de profissionais capacitados.
Figura 5 - Proporção entre ações de capacitação e profissionais capacitados

Fonte: RG CPRM 2019
Na composição do quadro funcional por idade, verifica-se que 1.240 profissionais da empresa estão na faixa entre vinte e sessenta anos e 347 estão entre sessenta e 85 anos. Ou seja, 21,86% estão, a princípio, em idade próxima da aposentadoria.
Figura 6 - Composição do quadro Funcional por Idade

       Fonte: RG CPRM 2019
Apesar de os dados relativos à capacitação e idade não serem específicos da equipe do DEGEO, consideramos válida a análise desses números, principalmente, devido à integração das equipes da empresa na execução dos projetos, conforme já relatado.
Das manifestações da equipe do DEGEO nas respostas aos ofícios de requisição e nas entrevistas, bem como do disposto nos relatórios de gestão e de administração supracitados, depreendeu-se que as chefias tanto do DEGEO, quanto da DIGEOB, consideram a equipe envolvida no mapeamento geológico capacitada e suficiente para realizar o que é planejado, ressaltando que, como relatado acima, a empresa vem reduzindo o número de mapeamentos, priorizando os mais estratégicos e que aproveitem melhor as equipes e recursos disponíveis.
As informações coletadas sobre o pessoal envolvido no mapeamento geológico permitiram concluir que a CPRM gere o recurso humano disponível com foco na otimização dos resultados adotando estratégias, como integração das equipes de várias áreas da empresa, acordos e convênios com entidades nacionais e estrangeiras e a priorização de projetos estrategicamente relevantes. Essas medidas, no entanto, precisam ser sustentáveis a longo prazo, principalmente, considerando que não há, na Administração Pública como um todo, perspectivas de contratações, nem de incremento de recursos para ampliar a capacitação, por exemplo.
A seção a seguir apresenta a análise SWOT e o cálculo do nível de risco residual da gestão de pessoas relativa ao processo de mapeamento geológico.
	III.4.1. Análise SWOT e nível de risco residual da força de trabalho e da gestão de pessoas envolvidas no mapeamento geológico
O Quadro 4 a seguir sintetiza a avaliação de risco realizada sobre as fraquezas e ameaças em relação à força de trabalho e à gestão de pessoas envolvidas no mapeamento geológico, identificadas na análise SWOT, conforme detalhado na peça 105, nos termos do Roteiro de Levantamento, aprovado pela Portaria-Segecex 24, de 14 de setembro de 2018.
Quadro 4 - Síntese da avaliação de riscos relativos à força de trabalho e à gestão de pessoas envolvidas no mapeamento geológico
	Fatores de risco
	Evento
	Nível de Risco Inerente
	Risco de Controle
	Nível de Risco Residual

	Fr1 - Equipe do mapeamento geológico participa de outras áreas da empresa.
	Não atingimento das metas estipuladas no PNM - 2030 e no plano estratégico da empresa
	RM (Médio) 
40
	Médio
0,6
	RM (Médio) 
15

	Fr2 - Força de trabalho insuficiente para atingimento das metas.
		RA (Alto) 
64
	Médio
0,6
	RM (Médio) 
38,4

	Fr3 - Impossibilidade de incremento da força de trabalho.
		RA (Alto) 
64
	Alto
0,8
	RA (Alto) 
51,2

	Am1 - Não autorização de realização de concursos públicos.
		RA (Alto) 
64
	Alto
0,8
	RA (Alto) 
51,2

Fonte: elaboração SeinfraCOM
A CPRM passa pelos problemas de restrições orçamentárias comuns à Administração Pública brasileira, que leva a um consequente problema de recursos humanos. No entanto, pelo menos no que se refere ao mapeamento geológico, os problemas advindos das restrições em relação à mãode-obra disponível e a sua capacitação estão sendo devidamente tratados pela empresa, no limite de suas competências, apesar de as medidas adotadas não serem suficientes para garantir o atingimento das metas estabelecidas a longo prazo.
As medidas adotadas para superar os problemas relatados e manter a efetividade no mapeamento geológico devem ser sustentáveis a longo prazo, para não comprometer as atividades da empresa. Assim sendo, apesar de o Nível de Risco Residual ter sido alto, não foram detectadas falhas graves que necessitem de ações corretivas no momento. Por isso, cabe ao TCU acompanhar o incremento e a manutenção da força e da capacidade de trabalho da CPRM, por meio da prestação de contas ou em trabalhos específicos que a SeinfraCOM considere oportuno incluir em seu plano operacional.
	V. Outros assuntos
	V.1. Processo de Avaliação do Potencial Mineral
Durante o presente trabalho, a equipe verificou que, ao lado dos projetos de mapeamento geológico, há projetos de avaliação do potencial mineral. Esses projetos não fazem parte do escopo do presente levantamento, em razão de o conhecimento ter surgido após a fase de planejamento e pela maior relevância dos projetos de mapeamento geológico. Porém, por sua relevância, merecem um breve detalhamento neste relatório.
Projetos de mapeamento geológico são projetos que podem ser considerados primários, pois a partir deles regiões com potencial mineral podem ser mais bem descritas para futura exploração, através do fornecimento de dados relevantes. Embora os resultados de projetos de mapeamento geológico possam servir como insumos para projetos de avaliação do potencial mineral, estes são independentes daqueles, tendo dotação orçamentária própria, conforme infere-se do Plano Anual de Trabalho (peça 83, p. 7) .
Sua finalidade é o estudo de áreas com ambientes geológicos favoráveis, com potencial de ocorrências minerais relevantes. Essas regiões muitas vezes apresentam indícios desse potencial antes do projeto. Ocorrem também em áreas onde há estudo anterior do potencial, de modo que as informações disponíveis sejam mais uteis e permitam a tomada de decisão de agentes públicos e privados.
Os projetos com este escopo estão vinculados à Ação Orçamentária 2399-Avaliação de Recursos Minerais do Brasil, do Programa Geologia, Mineração e Transformação Mineral, do PPA 2020-2023. Têm como finalidade estudar áreas com ambientes geológicos favoráveis, as quais muitas vezes já apresentam indícios prévios (dados geoquímicos, anomalias geofísicas, ocorrências minerais, existência de jazida/mina etc.) que denunciam um potencial, ou então são áreas de potencial já consolidado, e os estudos são realizados com vistas à sua ampliação (peça 73, p.5) .
Esses projetos envolvem o estudo de unidades geológicas potencialmente importantes sob ponto de vista mineral. Identificam-se e cadastram-se ocorrências minerais, realiza-se o levantamento geoquímico prospectivo, interpretando-se imagens de satélite e radar, mapas geofísicos, realizandose análises laboratoriais e do contexto geotectônico regional, entre outros.  Este conjunto de informações visa a definir guias prospectivos para nortear as atividades de exploração mineral, orientando o Poder Público na formulação de políticas públicas e o Setor Privado na formulação e prospecção de investimentos (peça 73) .
Segundo a CPRM:
'Os projetos envolvem o estudo de unidades geológicas potencialmente importantes sob ponto de vista mineral, identificação e cadastramento de ocorrências minerais, levantamento geoquímico prospectivo, interpretação de imagens (satélite/radar) e de mapas geofísicos, análises laboratoriais, a análise do contexto geotectônico regional etc. A integração deste conjunto de informações pode definir guias prospectivos para nortear as atividades de exploração mineral, orientando o investidor na seleção de alvos para pesquisa de maior detalhe.'
 (resposta ao Ofício 03-LevCPRM/2020, de 18/12/2020 - peça 73, p.5) 
Uma ferramenta importante nesses estudos são os mapas de favorabilidade mineral. A metodologia consiste na geração de 'mapas de evidência' de diversos fatores geológicos fundamentais (geologia, geoquímica, geofísica, estrutural, litologia, tectônico etc.) e, em seguida, se atribui um peso para cada uma dessas feições tendo por base o modelo de mineralização existente (peça 73, p. 6) . A partir desses dados elabora-se um modelo da mineralização existente.
Ainda conforme a CPRM:
'Uma ferramenta importante nestes estudos de avaliação de potencial mineral são os mapas de favorabilidade mineral, que têm como base o conceito de 'Sistemas Minerais'. A metodologia consiste na geração de 'mapas de evidência' de diversos fatores geológicos fundamentais (geologia, geoquímica, geofísica, estrutural, litologia, tectônico etc.) e, em seguida, se atribui um peso para cada uma dessas feições tendo por base o modelo de mineralização existente. A partir destes processos é gerado um modelo teórico/matemático das áreas mais favoráveis para ocorrência dos depósitos. Nesta metodologia a escolha correta dos temas e dos pesos dados a cada feição é fundamental para o sucesso da modelagem, de modo que o modelo teórico (e empírico também) se aproxime ao máximo do modelo real. Ou seja, os processos mineralizantes são marcados por feições (footprints) geoquímicas, geofísicas, estruturais, petrológicas e tectônicas que podem ser reconhecidas, mapeadas e quantificadas em escala regional e na escala de depósitos. Essas feições quando aplicadas na definição dos processos, e dos componentes críticos de sistemas minerais que controlam mineralizações, contribuem para a melhor avaliação de áreas prospectivas na exploração mineral de projetos do tipo 'greenfield' ou do tipo 'brownfield'.'
 (resposta ao Ofício 03-LevCPRM/2020, de 18/12/2020 - peça 73, p.5 - grifou-se) 
Ilustra-se a importância desses mapas pela notícia disposta na peça 104 dos presentes autos.
	V.2.	Sistemas informatizados
Em resposta ao Ofício 04-LevCPRM/2020, de 19/2/2021 (peça 101) , a CPRM apresentou lista elencando e descrevendo os sistemas informatizados utilizados na proposição, execução e acompanhamento de projetos de mapeamento geológico e de avaliação do potencial mineral (peças 90 a 99) :
Sistema de Autorização de Empenho (SAE) 
Sistema Contábil e de Custos
projeto - Sistema de Planejamento e Gestão (SEGPAT 2020) 
Sistema de Informações Geográficas (SIG) 
Sistema de banco de dados geológicos da CPRM (GeoBank) 
Sistema de Informações e Controle Analítico Laboratoriais
Sistema de Gestão de Projetos (SGP) 
Sistema GLPI (se já tiver sido implantado) 
Informou que a DGM é usuária direta dos sistemas SIG e GeoBank:
O Sistema de Informações Geográficas (SIG)  - Geographic Information System (GIS) , é um sistema constituído por um conjunto de programas computacionais, o qual integra dados, equipamentos e pessoas com o objetivo de coletar, armazenar, recuperar, manipular, visualizar e analisar dados espacialmente referenciados em um sistema de coordenadas conhecido.
Este não é um sistema exclusivo da CPRM, mas opera em softwares comerciais específicos, podendo ser aplicado para fins diversos, pois permitem a organização e gestão da informação de forma especializada e sob bases georreferenciadas. Quando aplicado para geração de mapas geológicos digitais, o SIG funciona como uma base de dados, composta por diferentes camadas temáticas independentes, também chamadas de shapes.
O GeoSGB é o banco de dados geológicos corporativo da CPRM. Nessa plataforma são disponibilizados aos usuários o conjunto de dados, informações e produtos gerados na instituição. Sendo disponibilizados um conjunto de dez bases de dados nos temas (peça 91) :
Base AFLORA (ponto) - informações sobre afloramentos visitados em levantamentos de campo; 
Base GEOCRON (ponto) - dados geocronológicos (idade das rochas) ;
Base PETRO (ponto) - resultados de análises petrográficas (estudo de rochas sob microscópio) ;
Base GEOQ (ponto) - resultados de análises geoquímicas obtidas em materiais geológicos;
Base PALEO (ponto) - informações sore ocorrências fossilíferas cadastradas;
Base RECMIN (ponto) - dados sobre recursos minerais conhecidos;
Base AERO (ponto) - conjunto de dados obtidos nos levantamentos aerogeofísicos;
Base LITO (polígono) - informações sobre as diversas unidades geológicas mapeadas no país;
Base GEODIV (polígono) - informações sobre as diversas unidades de geodiversidade no país;
Base PROJ (polígono) - catálogo de projetos executados no SGB-CPRM.
 Além das bases de dados, nesse sistema é possível o acesso a uma ampla gama de produtos que inclui acervos de mapas e vetores relacionados (SIGs) , relatórios, imagens, manuais, padrões utilizados na CPRM (ex. simbologia para estruturas geológicas) , ou seja, todos os produtos oriundos de projetos técnicos desenvolvidos pela entidade.
No que concerne à elaboração do orçamento, a entidade informou que ainda não se dispõe de sistemas específicos para elaboração de orçamentos e são usadas planilhas elaboradas em Excel para o cálculo de orçamento de projetos. 
Para acompanhamento da execução dos projetos, são utilizados os sistemas SGP e SAE, o primeiro sobretudo no cadastro dos projetos para construção dos Planos de Trabalho (PAT) anuais, e o segundo para acompanhamento de fluxo orçamentário. 
Ainda, são utilizadas planilhas em Excel para acompanhamento da execução física dos projetos, mas estão sendo criados padrões de acompanhamento exibidos em dashboards, com utilização do software Power BI.
Finalmente, segundo a CPRM, seria necessário um sistema de gestão integrado, que envolvesse o acompanhamento financeiro, físico e de pessoal. Esta informação vai ao encontro do que a equipe de fiscalização pôde perceber: embora o uso de sistemas independentes permita o correto funcionamento do trâmite processual dos projetos de mapeamento geológico, o uso de um sistema integrado eliminaria, em grande parte, os riscos associados a erros ou falhas na inserção de dados, bem como agilizaria a consulta ao estado do processo. Considerando a falta de reposição de pessoal na entidade e as limitações referentes a novas contratações, essa agilização compensaria, em parte, a crescente falta de recursos humanos para cumprimento das metas estabelecidas.
	VI.	CONCLUSÃO
O presente levantamento teve como objetivo conhecer as principais áreas de atuação da CPRM, identificar áreas de maiores riscos e apresentar subsídios para futuras fiscalizações. Durante a fase de planejamento, foram identificadas duas atividades principais ligadas à mineração: mapeamento geológico e avaliação do potencial mineral. Optou-se, então, por restringir o escopo do trabalho ao mapeamento geológico, por se tratar de atividade de extrema relevância, inclusive, para as demais atividades desenvolvidas pela empresa, mesmo para aquelas não relacionadas com mineração, como hidrologia e gestão territorial. Outra motivação para essa escolha foi a identificação dos processos de avaliação do potencial mineral após a conclusão da matriz de planejamento.
Nos termos do Roteiro de Levantamento, aprovado pela Portaria-Segecex 24/2018, o levantamento teve o objetivo de aprimorar o conhecimento sobre a CPRM e identificar possíveis ações de controle. Nesse sentido, foram analisados em relação ao mapeamento geológico os principais processos relacionados a essa atividade, a saber:
III.1 Seleção dos Projetos de Mapeamento Geológico na CPRM
III.2 Execução de Projetos de Mapeamento Geológico na CPRM
III.3 Aspectos Orçamentários do Mapeamento Geológico na CPRM
III.4 Capacidade de Trabalho e Gestão de Pessoas
Adicionalmente, foram avaliados sucintamente os seguintes pontos:
V.1 Processo de Avaliação do Potencial Mineral
V.2 Sistemas informatizados
As informações levantadas e as análises realizadas forneceram uma ampla visão do negócio, da estrutura e da forma de funcionamento da CPRM, pois, apesar de não ser possível extrapolar as conclusões para toda a empresa, os pontos identificados são comuns às demais áreas, conforme constatado nas entrevistas e nos documentos analisados. Assim sendo, considera-se que o conhecimento adquirido sobre a CPRM foi de extrema relevância para que a SeinfraCOM execute sua função de fiscalizar a empresa e a execução da política pública sob sua responsabilidade.
Em relação a futuras ações de controle, em todos os pontos analisados identificou-se que os principais riscos advindos do ambiente interno da empresa são a informalidade ou formalidade fraca das práticas de gestão adotadas e a insuficiência de recursos orçamentários e humanos. A informalidade ou formalidade fraca das práticas de gestão da CPRM foi percebida como possível opção da empresa para atuar em ambiente de menor burocracia e maior agilidade e flexibilidade, aproveitando sua condição de sociedade por ações e de empresa pública, conforme exposto na seção II.4 O Serviço Geológico do Brasil (CPRM) do presente relatório.
A insuficiência de recursos orçamentários e humanos é marca de muitos órgãos e entidades da Administração Pública brasileira e está diretamente ligada ao risco identificado em relação ao ambiente externo à empresa, já que o Tesouro Nacional é responsável por 99% de seu orçamento e que esta não tem autonomia para contratar segundo suas necessidades, em razão de ser empresa pública dependente (item 38) .
Tanto em relação à opção pela informalidade nos processos de trabalho, quanto à insuficiência de recursos, foi analisado se a empresa tratou de instituir os controles necessários, limitados para mitigar os riscos relacionados. Ressalte-se que, embora tenha criado o documento 'Política de Gestão de Riscos Corporativos' (peça 61) , no ano de 2018, essa política ainda está em fase de implementação. Entretanto, a entidade adota práticas de gestão que mitigam os riscos. Resta concluir se esses controles são boas práticas da equipe de mapeamento geológico, ou se faz parte da cultura da empresa, e, ainda, se são sustentáveis a longo prazo e garantem a efetividade da atuação da CPRM.
Desta forma, a SeinfraCOM deve identificar se os pontos aqui levantados podem ser extrapolados para todas as demais áreas da empresa e acompanhar sua atuação, buscando garantir tempestividade em identificar queda na efetividade da atuação da CPRM advinda de falhas ou insuficiências dos controles aqui relatados, ou de outros identificados posteriormente.
Por fim, como não foram identificadas falhas graves ou indícios de desvios, o acompanhamento acima sugerido pode ser feito por meio da prestação de contas anual, nos termos do Roteiro de Levantamento, ou em ações de controle que a SeinfraCOM considere oportuno incluir em seu plano operacional.
VII.	PROPOSTA DE ENCAMINHAMENTO
Diante das informações obtidas ao longo do presente levantamento, e tendo em conta o Roteiro de Levantamento, aprovado pela Portaria-Segecex 24/2018, submete-se o presente relatório à consideração superior, para posterior encaminhamento ao Gabinete do Relator, Ministro Jorge Oliveira, propondo encerrar o presente processo no e-TCU, com fundamento no art. 169, inciso V, do Regimento interno do TCU."
	É o relatório.

não há

Não atuou

LEVANTAMENTO. SERVIÇO GEOLÓGICO DO BRASIL. CPRM. MAPEAMENTO GEOLÓGICO. PRODUÇÃO DE CONHECIMENTO. IDENTIFICAÇÃO DE ÁREAS DE MAIOR RISCO. GERAÇÃO DE SUBSÍDIOS PARA AÇÕES FUTURAS DE CONTROLE. ARQUIVAMENTO.

RELATÓRIO DE LEVANTAMENTO (RL)

Secretaria de Infraestrutura Hídrica, de Comunicações e de Mineração (SeinfraCOM)

O presente levantamento foi constituído com o objetivo de conhecer a atuação da Companhia de Pesquisa e Recursos Minerais (CPRM) , identificar suas áreas de maior risco e coletar subsídios para futuras fiscalizações.
	2. A CPRM é uma empresa pública, vinculada ao Ministério de Minas e Energia, com a atribuição de prover o Serviço Geológico do Brasil. De acordo com seus estatutos, sua missão é "gerar e disseminar conhecimento geocientífico com excelência, contribuindo para a melhoria da qualidade de vida e desenvolvimento sustentável do Brasil".
	3. A relevância do presente estudo decorre, primeiro, da importância da exploração mineral para o País, uma vez que ela responde por 4,2% de nosso Produto Interno Bruto (PIB) e por 16,8% do PIB Industrial. Além disso, se trata de setor primário da produção no qual a atuação governamental ainda precisa ser melhor investigada e avaliada pelo Tribunal.
	4. Durante a fase de planejamento, a equipe do TCU identificou duas atividades desenvolvidas pela CPRM ligadas diretamente à mineração: a avaliação do potencial mineral e o mapeamento geológico, tendo optado por limitar o escopo do presente trabalho ao estudo desta última, por se tratar de procedimento precursor e de extrema relevância na cadeia de exploração de minérios.
	5. O mapeamento geológico pode ser definido como o processo de estudo e análise destinado a produzir conhecimentos acerca da geologia de determinada região. Seu objetivo é a produção de um mapa geológico e seus subprodutos (bases de dados, relatórios etc.) com finalidades amplas, mas geralmente direcionadas à pesquisa mineral. 
	6. Em relação ao mapeamento de áreas de risco, os dois pontos mais relevantes identificados pela equipe de levantamento foram: a informalidade ou formalidade fraca do ambiente interno da empresa e a insuficiência de recursos orçamentários e humanos. O primeiro, curiosamente, também foi reconhecido como uma potencial vantagem da empresa, que lhe permite atuar de forma mais dinâmica, flexível e efetiva. Quanto ao segundo tópico, a escassez de recursos e o envelhecimento do quadro de pessoal, sem que haja a devida reposição, importante notar que se trata de uma condição comum a toda Administração Pública Brasileira, cuja resolução depende muito mais de fatores estruturais do que pontuais.
	7. Assim, não tendo sido detectadas falhas graves na empresa, que reclamem a intervenção desta Corte de Contas, se propõe o arquivamento do feito, por ter cumprido o objetivo para o qual foi constituído. 
	8. Agradeço, por último, a dedicação da equipe de levantamento na realização deste trabalho, que passa a compor a base de conhecimento do TCU e que também estará disponível para consulta por toda a sociedade.
	Assim, manifesto minha anuência à proposta de encaminhamento da unidade técnica e voto por que o Tribunal adote o acórdão que ora submeto ao Plenário.
TCU, Sala das Sessões Ministro Luciano Brandão Alves de Souza, em 28 de abril de 2021.
JORGE OLIVEIRA 
Relator